ACORDAO-COMPLETO-2496559

ACÓRDÃO 2283/2021 ATA 37/2021 - PLENÁRIO

VISTA, relatada e discutida esta representação, autuada a partir do acompanhamento das aquisições voltadas ao enfrentamento do Covid-19, exceto as efetuadas pelo Ministério da Saúde, tendo por objeto irregularidades constatadas na aquisição de materiais médico-hospitalares no Estado de Roraima.
ACORDAM os Ministros do Tribunal de Contas da União, reunidos em sessão do Plenário, ante as razões expostas pelo Relator e com fundamento nos arts. 26, 28, 47 e 58, inc. IV, da Lei 8.443/1992; 113, § 1º, da Lei 8.666/1993; e 237, inciso VI e parágrafo único, 252 do Regimento Interno/TCU, em: 
9.1. conhecer desta representação e considerá-la procedente;
9.2. converter os autos em tomada de contas especial para identificação e citação dos responsáveis, obtenção do devido ressarcimento e aplicação das sanções cabíveis pelo superfaturamento constatado nos Contratos 143/2019, 148/2019, 17/2020, 18/2020, 41/2020, 47/2020 e 56/2020, oriundos da ata de registro de preços do Pregão Eletrônico 10/2019, promovido pela Sesau/RR, devendo ainda ser examinada a ocorrência de possível superfaturamento no Contrato 70/2020, todos celebrados entre a Sesau/RR e a empresa Decares Comércio Ltda;
9.3. aplicar ao Sr. Marcelo de Lima Lopes, Secretário da Sesau/RR, multa no valor de R$ 5.000,00 (cinco mil reais) , a ser recolhida aos cofres do Tesouro Nacional, com atualização monetária calculada da data deste acórdão até a data do pagamento, se este for efetuado após o vencimento do prazo abaixo estipulado;
9.4. fixar prazo de 15 (quinze) dias, a contar das notificações, para comprovação, perante o Tribunal, do recolhimento das dívidas acima imputadas;
9.5. autorizar a cobrança judicial das dívidas, caso não atendidas as notificações;
9.6. autorizar, caso venha a ser solicitado e se o processo não tiver sido remetido para cobrança judicial, o pagamento das dívidas em até 36 (trinta em seis) parcelas mensais consecutivas, a primeira a ser paga no prazo acima fixado e as demais, a cada 30 (trinta) dias a contar da parcela anterior, com incidência, sobre cada valor mensal atualizado monetariamente, de juros de mora, na forma da legislação em vigor, e alertar ao responsável que a falta de comprovação do recolhimento de qualquer parcela importará no vencimento antecipado do saldo devedor;
9.7. dar ciência à Sesau/RR das seguintes irregularidades constatadas no Pregão Eletrônico 10/2019:
9.7.1. falta de justificativa para a possibilidade de adesão à ata de registro de preços por órgãos ou entidades não participantes, em desacordo com o art. 9º, inciso III, do Decreto 7.892/2013 e jurisprudência deste Tribunal (Acórdão 2037/2019-TCU-Plenário) ;
9.7.2. falhas na habilitação da licitante Decares no PE 10/2019, a qual não apresentou um dos documentos exigidos no item 151.1 do respectivo Termo de Referência, qual seja o "Alvará Sanitário", e ainda apresentou Autorização de Funcionamento de Empresa desatualizada;
9.8. cientificar o Ministro de Estado da Saúde acerca da conversão do presente processo em tomada de contas especial;
9.9. encaminhar cópia desta decisão à Secretaria de Estado da Saúde de Roraima, à empresa Decares Comércio Ltda e à Comissão Parlamentar de Inquérito da Covid-19, com a informação de que o inteiro teor deste acórdão e do relatório e do voto que o fundamentam está disponível no endereço eletrônico www.tcu.gov.br/acordaos.

Representação autuada a partir do acompanhamento das aquisições voltadas ao enfrentamento da Covid-19, exceto as efetuadas pelo Ministério da Saúde, tendo por objeto o exame de indícios de irregularidades na aquisição de materiais médico-hospitalares no Estado de Roraima

Governo do Estado de Roraima; Secretaria de Estado da Saúde de Roraima (Sesau/RR)

3. Interessada: Decares Comércio Ltda (01.708.499/0001-59)

13.1. Ministros presentes: Bruno Dantas (na Presidência), Walton Alencar Rodrigues, Benjamin Zymler, Augusto Nardes, Aroldo Cedraz, Raimundo Carreiro e Jorge Oliveira (Relator).
13.2. Ministro-Substituto convocado: Augusto Sherman Cavalcanti.
13.3. Ministros-Substitutos presentes: Marcos Bemquerer Costa, André Luís de Carvalho e Weder de Oliveira.

ACORDAO-COMPLETO-2522418

Acórdão de Relação 937/2022 - Plenário

Acórdão de Relação

JORGE OLIVEIRA

Adoto como relatório a instrução elaborada em pareceres uniformes pela Secretaria de Controle Externo de Aquisições Logísticas (peça 105) : 
	A. Identificação do Processo

	TC Processo 024.646/2020-2
	Conhecimento. Audiências. Aplicação de multa. Conversão em TCE.

	Unidade Jurisdicionada
	Uasg

	Secretaria de Estado da Saúde de Roraima (Sesau-RR) 
	456961

	Representante
	CNPJ
	Contrato Social

	Secretaria de Controle Externo de Aquisições Logísticas (Selog) 
	Não se aplica
	Não se aplica

	Objeto da Contratação

	Registro de preços para eventual aquisição de materiais médico-hospitalares por maior percentual de desconto na Revista Simpro Hospitalar, destinado a atender as unidades de saúde do Estado de Roraima, de acordo com as quantidades e especificações técnicas constantes do Termo de Referência (peça 5, p. 311-312) 

	Procedimento Auxiliar de Contratação  
	Modalidade  
	Número do Certame

	Sistema de Registro de Preços
	Pregão Eletrônico para Registro de Preços
	10/2019

	Modo de Disputa
	Critério de Julgamento

	Aberto
	Maior desconto global

	Vigência
	Valor Contratado

	Doze meses (peça 5, p. 227, item 5.4) 
	Desconto de 55% (peça 8, p. 217) 

	Legislação que Rege o Certame

	Lei 10.520/2002 (Lei do Pregão) e subsidiariamente a Lei 8.666/1993

	Suspenso por Medida Cautelar?
	Não

	Fase do Contrato

	A Ata de Registro de Preços (ARP) foi firmada com a empresa Decares Comércio Ltda., CNPJ 01.708.499/0001-59, em 17/7/2019 (peça 8, p. 217) . Dela derivaram os seguintes contratos:
Quadro I - Contratos assinados com base na Ata de Registro de Preços
	Nº Contrato
	Data da assinatura
	Valor (R$) 
	Referência

	143/2019
	20/9/2019
	3.600.000,00
	Peça 11, p. 281-297

	148/2019
	27/9/2019
	8.326.331,90
	Peça 11, p. 375-405

	17/2020
	12/2/2020
	3.590.553,00
	Peça 13, p. 331-351

	18/2020
	12/2/2020
	473.800,00
	Peça 13, p. 353-369

	41/2020
	19/3/2020
	320.958,00
	Peça 14, p. 19-35

	47/2020
	20/5/2020
	6.411.567,01
	Peça 16, p. 60-72

	56/2020
	16/6/2020
	7.080.106,69
	Peça 16, p. 81-105

	70/2020
	18/7/2020
	15.176.371,90
	Peça 100

	Total
	-
	44.979.688,50
	-

	B. Histórico

	Trata-se de representação decorrente do TC Processo 016.867/2020-3 (Acompanhamento das aquisições voltadas ao enfrentamento do Covid-19, exceto as efetuadas pelo Ministério da Saúde) , cuja relatora, Ministra Ana Arraes, determinou à Selog a autuação, nos seguintes termos do Despacho de 24/6/2020 (peça 1) :
Ante as considerações expostas, acolho a proposta da Selog e restituo os autos para que: 
a) sejam autuadas representações com o objetivo de apurar as irregularidades nas seguintes aquisições: 
i. processo administrativo 2020/30550/002216, da Secretaria de Saúde do Estado de Tocantins, para compra de máscaras PFF2/N95, no valor de R$ 3.002.800,00; 
ii. contratos oriundos do Pregão Eletrônico 10/2019, para aquisição de material médico hospitalar, realizado pela Secretaria de Saúde de Roraima (Sesau/RR) , cujo valor estimado alcança R$ 45 milhões; 
iii. equipamentos de proteção individual (EPI) , adquiridos pela Sesau/RR, no valor total de R$ 5.583.786,50, das empresas Quantum Empreendimentos Ltda. e Haiplan Construções Comércio e Serviços Ltda. 
b) realize audiência dos responsáveis e oitivas das empresas, nos termos do art. 250, IV e V, do Regimento Interno do TCU.
Em relação ao inciso i do item a do despacho da Min. Ana Arraes, foi autuado o processo de representação TC Processo 024.645/2020-6. Nos termos do Acórdão 2231/2020-TCU-Plenário (Excerto da Relação 24/2020 - TCU - Plenário. Sessão de 26/8/2020) , decidiu-se autuar tomada de contas especial, para fins de citação dos responsáveis, bem como diligenciar à Secretaria Estadual de Saúde do Tocantins, o Ministério Público Federal e a Polícia Federal. Disso decorreu a autuação da tomada de contas especial TC Processo 033.589/2020-8. Naqueles autos, conforme registros em 22/2/2021, embora ainda não tivessem sido encaminhadas citações e se aguardasse resposta da diligência à Secretaria de Saúde do Tocantins (peças 21 a 22) , já constavam respostas de diligências à Polícia Federal e (peça 14) e ao Ministério Público Federal (peça 20) .
Em relação ao inciso iii do item a do despacho da Min. Ana Arraes, foi autuado o TC Processo 024.649/2020-1. Naqueles autos, foram realizadas e atendidas diligências ao Tribunal de Contas do Estado de Roraima - TCE/RR (peças 23 a 31) e ao Secretário de Estado da Saúde de Roraima (peças 17 a 22) . Depois, conforme instrução à peça 37, foram encaminhadas: a) oitivas da Sesau/RR e das sociedades empresárias Haiplan Construções, Comércio e Serviços Ltda. e Quantum Empreendimentos em Saúde Ltda; bem como novas diligências ao TCE/RR e à Sesau/RR. No despacho de conclusão das comunicações, de 19/2/2021 (peça 56) , anotou-se que somente a Sesau/RR havia atendido os ofícios de oitiva e diligência.
Em relação ao inciso ii do item a do despacho da Min. Ana Arraes, foi autuada a presente representação, com objetivo de apurar possíveis irregularidades relacionadas ao Pregão Eletrônico 10/2019 da Secretaria de Estado da Saúde de Roraima (Sesau/RR) , cuja síntese integra a Ficha de Análise 2/2020, elaborada pela Secretaria do TCU no estado de Roraima - SEC/RR (peça 4) .
Em decorrência do citado certame, foi firmada a Ata de Registro de Preços (ARP) com a empresa Decares Comércio Ltda., CNPJ 01.708.499/0001-59, em 17/7/2019 (peça 8, p. 217) , da qual derivaram os contratos indicados no Quadro 1 acima. 
Os exames iniciais da matéria foram realizados na instrução à peça 17 destes autos.
Após o exame de admissibilidade e a análise das alegações da representante, foi alvitrado conhecer da representação, em face da satisfação dos requisitos de admissibilidade previstos na legislação. No que tange à análise sobre a existência de pressupostos para adoção de eventual medida cautelar, a avaliação foi de que restara configurado o perigo de demora reverso, de modo que seria incabível propor a adoção de medida cautelar de ofício.
Quanto à plausibilidade jurídica, a conclusão foi de que havia indícios de práticas irregulares na esfera do pregão em comento, de sorte que seria necessária a realização de oitiva e de diligência para aprofundamento dos exames das matérias tratadas na representação.
Os indícios de irregularidades objeto da oitiva proposta foram, em suma, os seguintes (peça 17, item 50.2) :
	a) ausência, no edital, da especificação dos materiais e das quantidades demandas, fixando-se simplesmente como critério de julgamento das propostas de preços o maior percentual de desconto sobre os valores constantes da revista Simpro Hospitalar, em infringência aos seguintes dispositivos legais: art. 9º, incisos I e II, do Decreto 7.892/2013; art. 3º, inciso II, da Lei 10.520/2002; art. 15, § 7º, incisos I e II, e art. 40, inciso I, da Lei 8.666/1993; Súmula - TCU 177;
	b) licitação em lote único e sem parâmetros de quantidades e preços para definir o valor total estimado de R$ 45 milhões, em infringência aos seguintes dispositivos legais: art. 23, § 1º, da Lei 8.666/1993; Súmula - TCU 247; arts. 9º, § 2º, e 25, caput, do então vigente Decreto 5.450/2005;
	c) inviabilidade da participação de microempresas e empresas de pequeno porte e, em consequência, do cumprimento da cota legal para contratação dessas empresas, em desacordo com o art. 48, inciso III, da Lei Complementar 123/2006;
	d) livre negociação entre o órgão e a empresa para definição dos valores a serem contratados, com comprometimento do alcance da finalidade da licitação de selecionar a proposta mais vantajosa e ofensa ao princípio constitucional da isonomia (art. 3º da Lei 8.666/1993) ;
	e) falta de justificativa para a previsão acerca da possibilidade de adesão à ata de registro de preços por órgãos ou entidades não participantes, em desacordo com o art. 9º, inciso III, do Decreto 7.892/2013 e jurisprudência deste Tribunal (Acórdão 2037/2019-TCU-Plenário) ;
	f) ausência de justificativas específicas, relativamente aos Contratos 47/2020 e 56/2020, da necessidade da contratação, da quantidade dos bens ou serviços a serem contratados com as respectivas memórias de cálculo e dados sobre a destinação dos materiais adquiridos, em desacordo, por analogia, com o art. 4º-E, § 1º, da Lei 13.979/2020, c/c Acórdão 1335/2020-TCU-Plenário;
	g) inexistência de parâmetro para concluir que o preço pactuado no Contrato 47/2020, R$ 6.411.567,01, estava de acordo com o padrão de mercado, especialmente considerando que o preço médio apurado pela Sesau/RR no sistema Painel de Preços foi de R$ 3.037.532,00, em inobservância do item 9.2.5 do Termo de Referência da licitação e possível infringência ao art. 3ª da Lei 8.666/1993; e	
	h)  falta de justificativa para a fixação do preço do Contrato 56/2020 em R$ 7.080.106,99, tendo em vista que o preço médio de mercado apurado pela unidade foi de R$ 6.952.546,00, em desacordo com o item 9.2.5 do Termo de Referência e possível infringência ao art. 3ª da Lei 8.666/1993.
Assim, após a regular autorização (peça 18) , foi promovida a oitiva e diligência quanto às questões levantadas por esta Unidade Técnica, por meio do Ofício 36.655/2020-TCU/Seproc, de 14/7/2020 (peça 19) . Em resposta, a Sesau/RR apresentou sua manifestação mediante o Ofício 701/2020/Sesau/Cgan, de 21/8/2020 (peça 23) e respectivos anexos que compõem as peças 24 a 43 dos autos.
A referida manifestação foi analisada na instrução à peça 46, de 22/9/2020, que confirmou a utilização de fontes com verbas federais nas contratações (fontes de recursos de códigos 107, 307 e 186, correspondentes a "recurso teto custeio MAC", "Recurso Fundo a Fundo RUE" e "enfrentamento Covid-9, Lei Complementar 173/2020", respectivamente) e propôs dar ciência à Sesau/RR das irregularidades identificadas, nos seguintes termos:
71.3.	dar ciência à Secretaria de Estado da Saúde de Roraima, com fundamento no art. 9º, inciso I, da Resolução - TCU 315/2020, sobre as seguintes impropriedades/falhas, identificadas no Pregão Eletrônico para Registro de Preços 10/2019, para que sejam adotadas medidas internas com vistas à prevenção de outras ocorrências semelhantes:
	a) ausência, no Termo de Referência do pregão em tela, da especificação do material a ser adquirido e da quantidade a ser demandada pela Administração, em infringência aos seguintes dispositivos legais: art. 9º, incisos I e II, do Decreto 7.892/2013; art. 3º, inciso II, da Lei 10.520/2002; art. 15, § 7º, incisos I e II, e art. 40, inciso I, da Lei 8.666/1993; Súmula - TCU 177;
	b) não houve licitação por item/grupos de itens, tendo sido licitado um único lote no valor estimado de 45 milhões de reais, o qual abrangeu todo o portfólio de materiais médico-hospitalares constante da Revista Simpro Hospitalar, em infringência aos seguintes dispositivos legais: art. 15, inciso IV, e art. 23, § 1º, da Lei 8.666/1993; Súmula - TCU 247;
	c) ausência de parâmetros para a definição do valor estimado de R$ 45.000.000,00, especialmente considerando a impossibilidade de tal estimativa, dado que não houve a indicação dos materiais e das quantidades a serem adquiridos. Desse modo, resta impraticável o exame da proposta quanto à compatibilidade de preços prescrita no art. 25, caput, do então vigente Decreto 5.450/2005, além da inobservância do art. 9º, § 2º, da referida norma;
	d) apesar de o edital do certame prever que microempresas e empresas de pequeno porte pudessem fazer jus ao tratamento diferenciado previsto no art. 48, da Lei Complementar 123/2006, com as alterações introduzidas pela Lei Complementar 147/2014, o fato de não ter sido estipulada a adjudicação por item específico de material médico-hospitalar tornou inviável a realização de processo licitatório destinado exclusivamente aos referidos estabelecimentos nos itens de contratação cujo valor seja de até R$ 80.000,00 (inciso I do referido artigo) . Igualmente, a definição de cota de 25% do objeto para a contratação de microempresas e empresas de pequeno porte, nos termos do art. 48, inciso III, da Lei Complementar 123/2006, restou infactível;
	e) a licitação não cumpriu as finalidades de garantir a seleção da proposta mais vantajosa para a administração e da observância do princípio constitucional da isonomia prescritas no art. 3º da Lei 8.666/1993, tendo em vista a utilização, no certame, de tabela referencial de preços que não refletia os valores efetivamente praticados no mercado (Revista Simpro Hospitalar) , sobre a qual as licitantes ofereceram o maior desconto, o que levou, na prática, à livre negociação do preço entre o órgão e o fornecedor no momento da aquisição, com base em pesquisa de mercado realizada pelo órgão quando da assinatura de cada contrato; e
	f) ausência de justificativa para a previsão, no Anexo III do Edital da licitação em comento, da possibilidade de adesão à ata de registro de preços por órgãos ou entidades não participantes, em desacordo com o art. 9º, inciso III, do Decreto 7.892/2013 e jurisprudência deste Tribunal (Acórdão 2037/2019-TCU-Plenário) ;
A Ministra Relatora Ana Arraes, no despacho à peça 49, conheceu da representação e concordou com o entendimento quanto à ausência dos pressupostos para adoção de eventual medida cautelar, em face, notadamente, da existência do perigo da demora reverso.
Entretanto, no mérito, a relatora discordou da análise da instrução à peça 46, fazendo referência ao conjunto dos indícios de irregularidades apontados nas alíneas "a" a "h" do item 9 desta instrução, conforme os seguintes trechos de seu despacho (peça 49) :
8.	No que diz respeito aos apontamentos das alíneas "f" a "h" do item 3, a Selog defendeu o afastamento da suspeita de possível sobrepreço ou superfaturamento, principalmente porque:
	a) a cotação realizada no sistema Painel de Preços, conforme a metodologia prevista no termo de referência, com base nas aquisições realizadas nos últimos 180 dias, não refletiria os efetivos valores de mercado pelo aumento de preços ocorrido após o início da pandemia;
	b) a Sesau/RR teria demonstrado, por meio de pesquisas no sistema de Painel de Preços, com base em aquisições realizadas nos meses de março a maio/2020, e em sites de amplo domínio, que os valores dos Contratos 47 e 56/2020 seriam inferiores aos apurados nos levantamentos em relação ao total dos ajustes e a cada item (peças 33 e 35) , com exceção de alguns itens pertinentes ao último contrato, sobre os quais, após a constatação de que os preços contratados seriam superiores aos de mercado, a unidade já estaria providenciando o ressarcimento do valor correspondente à diferença (R$ 144.237,98) junto à fornecedora; e
	c) o desrespeito aos termos contratuais para o cálculo do preço de mercado estaria justificado pela excepcionalidade característica do período da crise sanitária e pela possibilidade de a Sesau/RR utilizar a dispensa da licitação para as aquisições (art. 4º, caput, da Lei 13.979/2020) .
9.	Todavia, a partir da análise sumária do processo, ainda que tenha por adequada a conclusão exposta na alínea "a" do item anterior, verifica-se que ainda são necessários elementos adicionais para se firmar juízo sobre a efetiva inexistência de dano ao erário.
10.	Certamente, as evidências são de que a sistemática escolhida para o processamento da licitação não permite garantir que houve a seleção da proposta mais vantajosa para a administração e a observância do princípio constitucional da isonomia.
11.	Na verdade, tal sistemática acabou por direcionar todas as aquisições de materiais médico-hospitalares para as unidades de saúde de alta e média complexidade do Governo de Roraima a única empresa, por intermédio do uso de critério que não reflete os valores de mercado (Revista Simpro Hospitalar) e que resultou na negociação direta dos preços, segundo bem evidenciado nos seguintes trechos da última instrução:
"42.	O que se ressalta no apontamento é o fato de que a licitação não teria cumprido as finalidades de garantir a seleção da proposta mais vantajosa para a administração e da observância do princípio constitucional da isonomia prescritas no art. 3º da Lei 8.666/1993, em razão dos seguintes fatos, tomados em conjunto:
	a) o referencial adotado pelo órgão foi a Revista Simpro Hospitalar, que a própria justificativa técnica que embasou a modelagem adotada assinalou que não é aceita, pelos órgãos de controle, como balizadora de preços para aquisições públicas (peça 24, p. 9) ;
	b) a inadequação da Revista Simpro como referencial de preços é evidente quando se observam as significativas diferenças entre os preços ofertado pelo contratado (com a aplicação do vultoso desconto pactuado de 55%) e o efetivo preço de mercado, calculado pela própria Sesau-RR, conforme demonstrado abaixo:
 (...) 
	c) conforme rotina de procedimentos estabelecida no Termo de Referência (cf. item 15 acima) , a definição dos itens a serem adquiridos e o respectivo levantamento dos preços de mercado só ocorrem ao longo da vigência da ata de registro de preços. Após, o fornecedor signatário da referida ata adequa a sua proposta que foi apresentada na licitação (desconto de 55% sobre a tabela Simpro) ao preço de mercado, por meio de outro desconto denominado "plus". Assim, considerando a inadequação da tabela referencial utilizada no certame, verifica-se que, na prática, não ocorreu a disputa de preços por meio de lances no pregão, o que poderia implicar a obtenção de valores inferiores aos ofertados pela empresa vencedora do certame. O que ocorreu, de fato, foi a livre negociação entre o órgão e o fornecedor para definição do valor a ser contratado. Ao contrário, caso o referencial utilizado refletisse efetivamente os valores de mercado, a contratação final, obtida por meio de um "desconto sobre desconto" aplicado sobre esses preços, poderia vir a se tornar vantajosa para a Administração." 
43.	Diante o exposto, conclui-se que a manifestação em apreço não descaracterizou o indício de irregularidade em comento.
44.	No que tange à proposta de encaminhamento para os itens da oitiva até aqui tratados ("a" a "e") , tem-se que os indícios de irregularidade tratados nesses tópicos estão associados, em suma, às seguintes deficiências:
	a) utilização de tabela de referência inadequada (tabela Simplo) , que não representa os valores efetivamente praticados pelo mercado, de sorte que o preço efetivamente contratado findou sendo definido por meio da livre negociação entre a Sesau-RR e a empresa, como demonstrado acima;
	b) a adoção de todo o portifólio da referida tabela do Simpro (mais de 120 mil itens) também se mostrou desarrazoada, conforme considerações acima expressas; e
	c) a não divisão do objeto em itens ou lotes, a fim de propiciar a licitação por ramo de atividade das empresas e, consequentemente, possibilitar a ampliação da competitividade do certame." (destaquei) 
12.	E a situação é agravada quando se nota que:
	a) a própria unidade, além de saber que o referencial de preço utilizado não era aceito pelos órgãos de controle, foi alertada para a possível limitação da competitividade em virtude do critério de licitação em lote único, em face das várias impugnações aos editais, mas indeferiu todas (peças 6, p. 47-85, 101-105, 109-116, 119-126, 129-133; e 7, p. 251-269 e 273-285) ;
	b) na pesquisa de preços realizada para balizar a primeira licitação sob essa sistemática (que restou deserta) , chegou-se a obter propostas com descontos de 79% e 81% dos preços, ratificando a inadequação da tabela referencial (peça 5, p. 185-187) ; e
	c) nessa primeira licitação, houve inabilitação de empresa por não atingir o capital social ou patrimônio líquido mínimo exigido, confirmando o afastamento de empresa de menor porte do certame (peça 6, p. 303-309) .
13.	Diante desse cenário, assume relevância avaliar a adequação das pesquisas feitas posteriormente pela unidade jurisdicionada para confirmar, ou não, a inferência de que os preços contratados estavam de acordo com o mercado, ou mesmo a inexistência de "jogo de planilha".
 (...) 
18.	Assim, é imprescindível uma análise mais detalhada por parte da unidade técnica acerca do assunto, inclusive quanto às contratações que se deram fora do período da atual pandemia em vista dos apontamentos na ficha à peça 4 que fundamentaram esta representação, a seguir reproduzidos (...) 
19.	Tal análise deverá abranger pesquisas balizadas por critérios que as aproximem das contratações, na forma das considerações que fiz em despacho proferido no TC Processo 016.867/2020-3 (peça 126 daquele processo) e da jurisprudência deste Tribunal, como o recente Acórdão 1229/2020-TCU-Primeira Câmara, da relatoria do ministro Bruno Dantas.
 (...) 
21.	Ressalte-se que, apesar da possibilidade de se dispensar justificadamente a estimativa de preços, não há espaço para contratações prejudiciais ao erário. E eventuais contratações por valores superiores às estimativas devem necessariamente ser precedidas de negociações com outros fornecedores para obtenção de condições mais vantajosas e de fundamentação nos autos respectivos da variação de preços eventualmente ocorrida no mercado.
Ao fim, a Ministra Relatora Ana Arraes determinou à Selog a adoção das seguintes medidas preliminares (peça 49) :
24.	Ante o exposto, conheço desta representação e, com fundamento no art. 157 do Regimento Interno, determino a restituição dos autos à Selog para que, preliminarmente, adote as medidas pertinentes no sentido de proceder:
	a) à análise, por amostragem representativa, da adequação dos preços contratados em decorrência do Pregão Eletrônico para Registro de Preços - Sesau/RR 10/2019 aos vigentes no mercado, com uso, na medida do possível, de informações disponíveis no Painel de Preços do Ministério da Economia, no Banco de Preços em Saúde - BPS do Ministério da Saúde, no Painel de Contratações Relacionadas ao Covid-19 da CGU ou em outras contratações públicas sobre aquisições (no mínimo três) , com características similares quanto ao local (estados da região norte) , à época e às quantidades das compras; 
	b) à realização de diligências para obter informações relativas à Operação "Desvid-19" que eventualmente possam subsidiar a instrução deste processo; e
	c)  ao exame da conformidade da decisão pela negativa de provimento aos recursos interpostos contra a habilitação da empresa Decares Comércio Ltda. no pregão.
Ainda, a Ministra Relatora Ana Arraes entendeu pertinente (peça 49, itens 22 e 23) :
realização de diligência à Polícia Federal - PF e à Controladoria-Geral da União - CGU, tendo em vista as notícias divulgadas sobre a operação "Desvid-19", para obtenção de informações junto a esses órgãos relacionadas ao Pregão Eletrônico para Registro de Preços - Sesau/RR 10/2019 e aos contratos decorrentes;
análise dos recursos contra a habilitação da empresa Decares Comércio Ltda. no pregão em tela (peça 8, p. 91-161) .
Em atendimento à determinação da Min. Ana Arraes, a Selog procedeu a análise da adequação dos preços contratados em decorrência do Pregão Eletrônico 10/2019 (SRP) e o exame da conformidade da decisão pela negativa de provimento aos recursos interpostos contra a habilitação da empresa Decares, nos termos da instrução à peça 67.
No que tange aos recursos contra a habilitação da empresa Decares, esta Selog concluiu que a habilitação da empresa foi devida, eis que o recurso interposto pela empresa Prosserv Comércio e Serviços Ltda. (peça 8, p. 91-95) , o qual aborda possível descumprimento do item 12.1.2 do Edital c/c o item 16.8 do seu Anexo I (Termo de Referência) , assim como o outro recurso interposto pela empresa Conceito Comércio de Artigos de Uso Comercial Ltda. (peça 8, p.107-113) , sob alegação de que a empresa Decares descumpriu os itens 12.1, 15.1 e 16.1 do Termo de Referência, revelaram-se devidamente improcedentes, restando prejudicada a análise apenas quanto ao item 15.1 do Termo de Referência (alvará sanitário e autorização de funcionamento de empresas) , devido à ilegibilidade de vários documentos atinentes à habilitação da empresa constantes dos autos (peça 7, p. 293-401, e peça 8, p. 1-73) .
Por essa razão, foi realizada diligência à Sesau/RR, por meio do Ofício 14.927/2021-TCU/Seproc, de 30/3/3021 (peça 80) , com vistas a obter cópia legível dos documentos que compõem o processo licitatório relativos ao comprovante do cumprimento das exigências de habilitação constante do item 15.1 do Termo de Referência do certame em comento, concernentes a Alvará Sanitário e Autorização de Funcionamento de Empresas, emitidas pela Anvisa. No entanto, não houve resposta do órgão estadual (item 29 desta instrução) .
Quanto à análise, por amostragem representativa, da adequação dos preços contratados em decorrência do Pregão Eletrônico para Registro de Preços - Sesau/RR 10/2019 aos vigentes no mercado, a instrução à peça 67 procedeu à análise de 38 produtos mais representativos, corresponde a 70% do montante adquirido por meio dos contratos decorrentes do Pregão Eletrônico 10/2019 (SRP) .
O resultado da pesquisa de preços e a conclusão sobre a adequação dos preços praticados pela Sesau/RR para cada um dos 38 produtos médico-hospitalares pesquisados encontram-se às peças 65 ("Não Covid") e 66 (Covid) .
Em resumo, a análise detectou indícios de sobrepreços da ordem de R$ 10.012.685,00, conforme o seguinte quadro:
	Nº Contrato
	Item Adquirido
	Indício de Sobrepreço

			Percentual (%) 
	Valor (R$) 

	143/2019
	1
	227,8
	1.544.790,00

		2
	306,5
	1.038.200,00

	148/2019
	9
	-
	Inconclusivo

		10
	30,9
	66.100,00

		11
	81,4
	874.000,00

		15
	43,9
	127.000,00

		16
	105,3
	93.500,00

		17
	110,4
	215.200,00

		27
	7,8
	9.700,00

		32
	44,2
	134.000,00

		33
	45,9
	146.000,00

		38
	408,6
	133.000,00

		51
	87,8
	71.715,00

		54
	21,3
	25.600,00

		82
	36,2
	98.400,00

		92
	15,4
	20.000,00

		104
	78,4
	80.134,00

	17/2020
	1
	184,1
	102.480,00

		7
	227,9
	316.250,00

		8
	65,4
	60.000,00

		9
	114,8
	220.974,00

		21
	148
	115.660,00

		36
	30
	45.000,00

		37
	30
	45.000,00

	18/2020
	3
	-
	Inconclusivo

		4
	-
	Inconclusivo

	41/2020
	3
	76,6
	76.095,00

	47/2020
	1
	186,9
	1.635.470,00

		2
	202,2
	396.150,00

		5
	36,2
	62.849,76

		8
	-
	Inconclusivo

		9
	25,3
	252.001,44

	56/2020
	5
	-
	Inconclusivo

		26
	471,4
	316.008,00

		27
	284,6
	230.169,60

		28
	248,8
	196.195,20

		32
	300
	144.000,00

		36
	123,9
	1.121.043,00

	Total
	-
	-
	10.012.685,00

Em conclusão, a instrução à peça 67 propôs realizar a oitiva da Sesau/RR e da empresa Decares para que se pronunciassem sobre os referidos indícios de sobrepreço indicados acima, pari passu à realização de diligências à Sesau/RR, à Superintendência Regional da Polícia Federal no Estado de Roraima e à Controladoria Regional da União no Estado de Roraima, como anteriormente sugerido pela então relatora Min. Ana Arraes (despacho à peça 49) .
Em conformidade com os arts. 152 e 153 do Regimento Interno, a presente representação foi distribuída ao novo relator, Min. Jorge Oliveira (peça 70) , o qual se manifestou nos termos do despacho à peça 72, em que determina a realização de oitivas e diligências similares às propostas na instrução à peça 67.
Realizadas as comunicações de oitivas e diligências determinadas pelo relator, a presente instrução analisa a documentação e as informações encaminhadas em resposta.    

	C. Histórico de Comunicações

	Despacho do Relator 
	Peça 72
	30/3/2021

	Ofícios Encaminhados pelo TCU

	À Secretaria de Estado da Saúde de Roraima (Sesau/RR) 
	Ofício 14.916/2021-TCU/Seproc, de 30/3/3021 (peça 81) (oitiva) 

	À Secretaria de Estado da Saúde de Roraima (Sesau/RR) 
	Ofício 14.927/2021-TCU/Seproc, de 30/3/3021 (peça 80) (diligência) 

	À Secretaria de Estado da Saúde de Roraima (Sesau/RR) 
	Ofício 15.312/2021-TCU/Seproc, de 3/4/3021 (peça 79) (diligência) 

	À Decares Comércio Ltda.,
	Ofício 14.917/2021-TCU/Seproc, de 30/3/2021 (peça 82) (oitiva) 

	À Controladoria Regional da União no Estado de Roraima
	Ofício 14.929/2021-TCU/Seproc, de 30/3/2021 (peça 74) (diligência) 

	À Superintendência Regional da Polícia Federal no Estado de Roraima
	Ofício 14.928/2021-TCU/Seproc, de 30/3/3021 (peça 73) (diligência) 

	D. Documentos Apresentados em Resposta à Oitiva

	Pela Secretaria de Estado da Saúde de Roraima (Sesau/RR) 

	Não houve.

	Pela empresa  Decares Comércio Ltda.

	Defesa preliminar (peça 93) 
Emenda à defesa preliminar (peça 98) 

	Pela Controladoria Regional da União no Estado de Roraima

	Ofício 5824/2021/NAC-RR/RORAIMA/CGU, de 5/4/2021 (peça 77) 

	Pela Superintendência Regional da Polícia Federal no Estado de Roraima

	Ofício 144/2021/CGGC/PF, de 19/4/2021 (peça 83) 

	Certidão DELECOR 18404437, de 15/4/2021 (peça 84) 

	Expediente da DELECOR/DRCOR/SR/PF/RR (18405400) , de 15/4/2021 (peça 85) 

	E. Exame Técnico

	F.1. Exame da oitiva e das diligências à Secretaria de Estado da Saúde de Roraima (Sesau/RR) :
A oitiva da Secretaria de Estado da Saúde de Roraima (Sesau/RR)  foi realizada por meio do Ofício 14.916/2021-TCU/Seproc, de 30/3/3021 (peça 81) , nos seguintes termos, descritos no item 44.a do despacho do relator Ministro Jorge Oliveira à peça 72:
44.	Isto posto, determino a restituição destes autos à Selog para que seja realizada, com apoio art. 250, inciso V do RITCU:
a)	a oitiva da Secretaria de Estado da Saúde de Roraima, para que, no prazo de quinze dias, se pronuncie quanto aos seguintes pontos relativos ao Pregão Eletrônico 10/2019 (SRP) e contratos decorrentes:
a.1) indícios de sobrepreço nas aquisições de vários materiais médicos hospitalares, avaliado preliminarmente em R$ 10.012.685,00, conforme demonstrado no anexo único da instrução à peça 67 e detalhado nas peças 65 e 66 dos autos, em afronta aos princípios da legalidade, moralidade, economicidade e dos que lhe são correlatos (art. 3º, caput, da Lei 8.666/1993; caput dos arts. 37 e 70 da Constituição Federal) ;
a.2) ações corretivas ou preventivas que já foram ou poderão ser por ela adotadas para prevenir ou corrigir os efeitos dos sobrepreços detectados; 
a.3) se não desconstituídos os indícios de ocorrência e de continuidade das irregularidades, os riscos à promoção do interesse público, caso venha a ser cautelarmente determinado que somente sejam pagos aos fornecedor os preços comprovadamente adequados ao padrão de mercado, segundo a mesma metodologia em que se fundamentou a consignação de contratações e pagamentos com sobrepreços no anexo único da instrução à peça 67;
Regularmente notificada (peça 87) , nos termos do art. 179, II, do Regimento Interno/TCU, a Secretaria de Estado da Saúde de Roraima (Sesau/RR) não apresentou manifestação à oitiva.
Ao mesmo tempo, a Sesau/RR foi alvo de duas diligências, sendo a primeira realizada por meio do Ofício 14.927/2021-TCU/Seproc, de 30/3/3021 (peça 80) , nos seguintes termos, descritos no item 49.4 da instrução à peça 67:
49.4. diligenciar a Secretaria de Estado da Saúde de Roraima, com fundamento nos artigos 157 e 187 do Regimento Interno/TCU, para que, no prazo de quinze dias, encaminhe cópia dos seguintes documentos e/ou esclarecimentos relativos ao Pregão Eletrônico 10/2019 (SRP) e contratos decorrentes:
	a) relação dos produtos que foram adquiridos e dos que foram efetivamente pagos, fornecidos na esfera dos contratos decorrentes do pregão eletrônico em apreço, acompanhada dos respectivos documentos comprobatórios (a exemplo de notas fiscais, ordens bancárias e atesto de recebimento) ;
	b) cópia legível dos documentos que compõem o processo licitatório relativos ao comprovante do cumprimento das exigências de habilitação constante do item 15.1 do Termo de Referência do certame em comento, concernentes a Alvará Sanitário e Autorização de Funcionamento de Empresas, emitida pela Anvisa; e
	c) demais informações que julgar necessárias;
A segunda diligência à Sesau/RR foi realizada por meio do Ofício 15.312/2021-TCU/Seproc, de 3/4/3021 (peça 79) , nos seguintes termos, descritos no item 49.2 da instrução à peça 67:
49.2.  considerando a possibilidade de construção participativa das deliberações deste Tribunal, nos termos do art. 14 da Resolução-TCU 315/2020, bem como o previsto nas Normas de Auditoria (NAT) aprovadas pela Portaria-TCU 280/2010, referente aos comentários dos gestores (no que se aplica a representações e denúncias) :
	a) solicitar à Secretaria de Estado da Saúde de Roraima, caso queira, no prazo de quinze dias:
	a.1) a apresentação de possíveis ações corretivas que poderão ser tomadas pela Secretaria de Estado da Saúde de Roraima para prevenir ou corrigir os indícios de irregularidades detectados ou remover seus efeitos;
	a.2) na hipótese de serem consideradas insuficientes, pelo TCU, as alternativas apresentadas pela unidade jurisdicionada, a manifestação quanto aos possíveis impactos de determinação, por parte deste Tribunal, de instauração de processo de Tomada de Contas Especiais, com fulcro no art. 8º, § 1º, da Lei 8.443/1992, caso confirmado o dano ao erário decorrente do sobrepreço das aquisições em questão;
Regularmente notificada (peças 88 e 89) , nos termos do art. 179, II, do Regimento Interno/TCU, a Secretaria de Estado da Saúde de Roraima (Sesau/RR)  não apresentou qualquer manifestação às referidas diligências. 
Análise:
A apresentação de manifestação por parte da Sesau/RR à oitiva realizada por meio do Ofício 14.916/2021-TCU/Seproc, de 30/3/3021 (peça 81) e à diligência realizada por meio do Ofício 15.312/2021-TCU/Seproc, de 3/4/3021 (peça 79) é facultativa, com vista a assegurar ao órgão interessado o contraditório - no caso da oitiva - e a participação colaborativa nas decisões desta Corte - no caso da diligência, prevista na art. 14 da Resolução-TCU 315/2020.
Portanto, o silêncio da Sesau/RR em relação à oitiva (peça 81) e à diligência realizada por meio do Ofício 15.312/2021-TCU/Seproc (peça 79) não traz gravame ao dirigente do órgão estadual.
Outro desfecho ocorre quanto ao descumprimento da diligência realizada por meio do Ofício 14.927/2021-TCU/Seproc, de 30/3/3021 (peça 80) , tendo sido o gestor alertado no próprio ofício sobre a possibilidade de sanção nos seguintes termos:
2. Por dever de ofício, informo que o não cumprimento de diligência ou de decisão do Tribunal, no prazo fixado, sem causa justificada, poderá ensejar a aplicação da multa prevista no art. 58, inciso IV, da Lei 8.443/1992, caso o responsável seja jurisdicionado ao TCU. A aplicação da citada multa prescinde de realização de prévia audiência, nos termos do art. 268, § 3º, do Regimento Interno do TCU e, findo o prazo, a diligência não será objeto de reiteração.
Diante do exposto, propõe-se ao relator a aplicação da multa prevista no art. 58, inciso IV, da Lei 8.443/1992, ao então Secretário da Sesau/RR, Sr. Marcelo de Lima Lopes (CPF XXX.195.058-XX) , por descumprimento da diligência deste Tribunal realizada por meio do Ofício 14.927/2021-TCU/Seproc, de 30/3/3021 (peça 80) , (vide a matriz de responsabilização no Anexo IV desta instrução) .
Apesar do silêncio da Sesau/RR em relação à oitiva e às duas diligências realizadas por esta Corte, pesquisa realizada na base de dados de contratos de Roraima (peça 100) , disponibilizada no site https://www.transparencia.rr.gov.br/index.php/compras/contratos, possibilitou a extração das seguintes informações sobre os contratos oriundos da ata de Registro de Preços do Pregão Eletrônico para Registro de Preços 10/2019 (PE 10/2019) , no âmbito do processo administrativo 020601.000330/19-17 da Sesau/RR, todos assinados com a empresa Decares e tendo referida base de dados assinalado como órgão contratante o Fundo Nacional de Saúde:
Contratos oriundos do PE 10/2019, no âmbito do processo administrativo nº 000330/19-17 - Sesau/RR
	Contrato
	Data da assinatura
	Data fim da vigência
	Fonte
	Objeto do contrato
	Valor do contrato

	 000017/2020
	12/02/2020
	12/02/2021
	107
	Aquisição de material médico-hospitalar equipamento e congêneres, destinados a atender as unidades de saúde de alta e média complexidade do Estado de Roraima
	3.590.553,00

	 000018/2020
	12/02/2020
	12/02/2021
	107
	Aquisição de material médico-hospitalar equipamento e congêneres, destinados a atender as unidades de saúde de média e alta complexidade do Estado de Roraima
	473.800,00

	 000041/2020
	19/03/2020
	19/03/2021
	107
	Aquisição de material médico-hospitalar equipamento e congêneres, destinados a atender as unidades de saúde de média e alta complexidade do Estado de Roraima
	320.958,00

	 000047/2020
	20/05/2020
	20/05/2021
	307
	Aquisição de material médico-hospitalar equipamento e congêneres, destinados a atender as unidades de saúde de média e alta complexidade do Estado de Roraima
	6.441.567,01

	 000056/2020
	16/06/2020
	16/09/2020
	186
	Aquisição de material médico-hospitalar equipamento e congêneres - REVISTA SIMPRO.
	7.080.106,69

	 000070/2020
	18/07/2020
	18/07/2021
	186
	Aquisição de material médico-hospitalar equipamento e congêneres, destinados a atender as Unidades de Saúde de alta e média complexidade do Estado de Roraima
	15.176.371,90

	Total
	33.083.356,60

Nota-se que não constam na referida base de dados informações referentes aos seguintes contratos:
	Nº Contrato
	Data da assinatura
	Valor (R$) 
	Referência

	143/2019
	20/9/2019
	3.600.000,00
	Peça 11, p. 281-297

	148/2019
	27/9/2019
	8.326.331,90
	Peça 11, p. 375-405

Merece atenção o novo contrato 70/2020 assinado com a empresa Decares em julho de 2020, que não constou nas instruções anteriores, tampouco foi objeto de análise de sobrepreço nas peças 65 e 66, apesar de ser oriundo do PE 10/2019. 
Ainda, a referida base de dados traz a informação de que novo Contrato 13/2021 foi assinado pela Sesau/RR com a empresa Decares no âmbito do processo administrativo 005386/21-58, porém o referido contrato não tem relação com a Ata de Registro de Preços resultante do PE 10/2019:
Contratos no âmbito do processo administrativo 005386/21-58- Sesau/RR
	Contrato
	Data da assinatura
	Data fim da vigência
	Fonte
	Objeto do contrato
	Valor do contrato

	000013/2021
	11/02/2021
	31/12/2021
	107
	Aquisição de medicamentos controlados - injetáveis, destinados a atender as demandas das unidades de saúde de média e alta complexidade do Estado de Roraima.
	3.634.066,80

No que tange à execução financeira dos referidos contratos, todos assinados com a empresa Decares, extraem-se as seguintes informações da referida base de dados:
	Processo
	Contrato
	Valor do contrato
	Empenhado
	Liquidado
	Pago

	000330/19-17
	 000017/2020
	3.590.553,00
	3.590.553,00
	3.110.189,00
	3.110.189,00

	000330/19-17
	 000018/2020
	473.800,00
	473.800,00
	473.800,00
	473.800,00

	000330/19-17
	 000041/2020
	320.958,00
	320.958,00
	278.748,00
	278.748,00

	000330/19-17
	 000047/2020
	6.441.567,01
	6.441.567,01
	5.373.244,01
	5.368.460,08

	000330/19-17
	 000056/2020
	7.080.106,69
	7.080.106,69
	6.579.224,73
	6.579.224,73

	000330/19-17
	 000070/2020
	15.176.371,90
	15.176.371,90
	13.679.909,90
	13.679.909,90

	Subtotal
	33.083.356,60
	33.083.356,60
	29.495.115,64
	29.490.331,71

	005386/21-58
	000013/2021
	3.634.066,80
	3.634.066,80
	3.226.066,80
	3.226.066,80

	Total
	36.717.423,40
	36.717.423,40
	32.721.182,44
	32.716.398,51

Fonte: peça 100.
Observa-se na tabela acima que:
não constam as informações referentes aos contratos 143/2019 e 148/21019, oriundos do PE 10/2019, uma vez que não foram localizados na base de dados de contratos de Roraima (peça 100) , disponibilizada no site https://www.transparencia.rr.gov.br/index.php/ compras/contratos;
os recursos financeiros são fontes de verbas federais: códigos 107, 307 e 186, correspondentes a "recurso teto custeio MAC", "Recurso Fundo a Fundo RUE" e "enfrentamento Covid-9, Lei Complementar 173/2020", respectivamente.
No que tange ao cálculo para apuração do sobrepreço registrado nas peças 65 e 66, resumido no item 21 desta instrução, referentes aos contratos 143/2019, 148/2019, 17/2020, 18/2020, 41/2020, 47/2020, e 56/2020, objeto do item 44.a.1 da oitiva da Sesau/RR, considera-se necessário proceder aos seguintes ajustes na metodologia utilizada:
não utilizar como preço paradigma a média ou a mediana do Painel da CGU (peça 54, p. 3) , tendo em vista que tais preços são calculados considerando todos os registros de alguma forma relacionados ao item básico, em todas as regiões do Brasil. Portanto, a estatística do quadro constante na página 3 do Painel da CGU não é adequada para o cálculo do sobrepreço/superfaturamento tanto em razão da localização dos registros, que abrange todas as regiões do país, quanto em razão da heterogeneidade dos objetos incluídos em determinada categoria, que não são comparáveis entre si;
em razão da exclusão dos preços de referência do Painel da CGU, deve ser utilizada somente a média da amostragem extraída para cada um dos 38 itens selecionados pela aplicação do método da curva ABC, de modo a padronizar o critério de cálculo do sobrepreço;
no caso do item 8 do Contrato 17/2020, considera-se inconclusiva qualquer análise, dado que existe apenas uma única amostra identificada como parâmetro, localizada na região Sul.
Procedendo-se aos ajustes apontados acima, obtém-se a tabela detalhada que consta no anexo II desta instrução, resumida a seguir pelo agrupamento dos itens selecionados de cada contrato:
	Contrato
	Valor contratado na amostra (R$) 
	Sobrepreço original na amostra (R$) 
	 (%) participação do sobrepreço original no valor da amostra

	143/2019
	3.600.000,00
	2.595.600,00
	72,1

	148/2019
	5.639.720,00
	2.137.684,00
	37,9

	17/2020
	1.762.180,00
	875.105,00
	49,7

	18/2020
	336.400,00
	87.600,00
	26,0

	41/2020
	175.419,00
	78.498,00
	44,7

	47/2020
	5.895.951,18
	3.554.389,20
	60,3

	56/2020
	3.691.920,00
	2.143.685,00
	58,1

	Total 
	21.101.590,18
	11.472.561,20
	54,4

Destacam-se na tabela acima os seguintes pontos: 
a análise de sobrepreço (peças 65 e 66) foi realizada a partir de amostra de 38 itens dentre o universo de 328 itens de produtos contratados, correspondente a 70,8% do valor acumulado dos sete contratos;
o valor apurado de R$ 11.472.561,20 trata-se de superfaturamento (não mais sobrepreço) , tendo em vista a ocorrência dos pagamentos já realizados à empresa Decares (item 38 desta instrução) , apesar da ausência de dados de pagamento relativo aos contratos 143/2019 e 138/2019; 
o valor apurado de superfaturamento representa a estimativa mínima do débito a ser ressarcido, em conformidade com art. 8ª, inc. II, da Instrução Normativa TCU 71/2012, correspondente à análise de 70,8% dos valores dos contratos examinados, não havendo extrapolação do valor de superfaturamento apurado na amostra;
não consta na tabela acima a análise de possível superfaturamento do Contrato 70/2020, oriundo da Ata de Registro de Preços do PE 10/2020.
Diante do exposto, propõe-se ao relator a conversão deste processo em Tomada de Contas Especial, nos termos do art. 47 da Lei 8.443/1992, c/c o art. 252 do Regimento Interno e art. 41 da Resolução-TCU 259/2014, para fins de identificação os responsáveis, quantificação do débito, obtenção do devido ressarcimento e aplicação das sanções cabíveis pelo superfaturamento constatado nos contratos 143/2019, 148/2019, 17/2020, 18/2020, 41/2020, 47/2020 e 56/2020 oriundos da ata de registro de preços do PE 10/2019 promovido pela Sesau/RR, devendo ainda ser examinada a ocorrência de possível superfaturamento no contrato 70/2020 celebrado entre a Sesau/RR e a empresa Decares Comércio Ltda, igualmente oriundo da referida ata de registro de preço.
1.1. Considerando que no presente processo há proposta de realização de audiências, em razão das constatações de irregularidades relativas ao Pregão Eletrônico 10/2019 (SRP) , analisadas a seguir, entende-se que não se aplica de imediato a providência de apensar este processo originador à Tomada de Contas Especial oriunda da conversão, até que se ultimem os desdobramentos das referidas audiências, nos termos previstos no §1º do art. 41 da Resolução-TCU 259/2014. 
No que tange aos indícios de irregularidades listados nas alíneas "a" a "h" do item 9 desta instrução, relativos ao Pregão Eletrônico 10/2019 (SRP) , as quais foram objeto de oitiva da Sesau/RR (peça 19) , que se manifestou nas peças 23 a 43 dos autos, há de se fazer distinção entre as irregularidades vinculadas diretamente à ocorrência de superfaturamento nos contratos e aquelas irregularidades relacionadas ao edital do pregão e à ata de registro de preços que não deram causa, de forma direta, ao dano ao erário.
1.2. Quanto às irregularidades que contribuíram para a ocorrência de superfaturamento nos contratos, convém serem analisadas no âmbito da Tomada de Contas Especial proposta acima (item 43) .
1.3. Nesse sentido, considera-se que as irregularidades descritas nos itens 9.g e 9.h são relacionadas diretamente à ocorrência de superfaturamento nas contratações oriundas do PE 10/2019 (SRP) , e que devem ser objeto de análise e responsabilização no âmbito da Tomada de Contas Especial proposta nesta instrução (item 43) .
Por outro lado, as irregularidades relacionadas ao edital do pregão e à ata de registro de preços que não deram causa direta ao dano ao erário devem ser objeto de audiência neste processo de representação, para fins de responsabilização dos agentes que lhe deram causa.
No que tange à possível irregularidade descrita no item 9.f (reproduzida a seguir para maior comodidade de leitura) , considera-se justificada pela manifestação da Sesau/RR (peça 23, pp. 6/7) , conforme a análise consignada no item 53 (transcrito abaixo) da instrução à peça 46:
"f) ausência de justificativas específicas, relativamente aos Contratos 47/2020 e 56/2020, da necessidade da contratação, da quantidade dos bens ou serviços a serem contratados com as respectivas memórias de cálculo e dados sobre a destinação dos materiais adquiridos, em desacordo, por analogia, com o art. 4º-E, § 1º, da Lei 13.979/2020, c/c Acórdão 1335/2020-TCU-Plenário;"
.....................................................
"53.    Diante dessa situação, e considerando especificamente que o citado Acórdão 1335/2020-TCU-Plenário, da relatoria do Ministro Benjamin Zymler - que, em seu item 9.1.2, enumera o conteúdo mínimo que deve conter a instrução dos autos relativos a esse tipo de contratação -, foi emitido em 27/5/2020, após a assinatura do Contrato 47/2020 (20/5/2020) e poucos dias antes da firmação do Contrato 56/2020 (16/6/2020) e que os contratos mencionados foram instruídos de acordo com disposições do Termo de Referência da licitação (faltou somente a intenção de aquisição relativa ao Contrato 47/2020 - cf. item 35, "a", da instrução à peça 17 -, porém a falta desse documento pode ser suprida com a aludida memória de cálculo) , reputa-se que não há necessidade de propor alguma medida adicional em relação à presente matéria."
Em relação à irregularidade descrita no item 9.e (reproduzida a seguir para maior comodidade de leitura) , considerando que não houve adesão a ata de registro de preços (item 48 da peça 46) e que a referida ata expirou sua vigência em julho/2020 (peça 8, pp. 217 e 219) , ratifica-se a proposta consignada na instrução à peça 46, no sentido de apenas propor ciência da falha em questão à Sesau/RR, com vistas à adoção de providências internas para prevenir a ocorrência de outras semelhantes.
"e) falta de justificativa para a previsão acerca da possibilidade de adesão à ata de registro de preços por órgãos ou entidades não participantes, em desacordo com o art. 9º, inciso III, do Decreto 7.892/2013 e jurisprudência deste Tribunal (Acórdão 2037/2019-TCU-Plenário) ;"
Em relação à irregularidade descrita no item 9.d (reproduzida a seguir para maior comodidade de leitura) , compreende-se que tal ocorrência é mero efeito direto de outras irregularidades que já serão objeto de audiência, especificamente a licitação em lote único e a fixação do critério de seleção da melhor proposta com base no maior percentual de desconto sobre os preços da tabela da revista Simpro Hospitalar, de modo que a referida irregularidade 9.d não constitui um fato independente para fins de realização de audiência, e sim fator agravante para ser levado em consideração na dosimetria da sanção que pode ser aplicada aos responsáveis.   
"d) livre negociação entre o órgão e a empresa para definição dos valores a serem contratados, com comprometimento do alcance da finalidade da licitação de selecionar a proposta mais vantajosa e ofensa ao princípio constitucional da isonomia (art. 3º da Lei 8.666/1993) ;"
Em relação à irregularidade descrita no item 9.c (reproduzida a seguir para maior comodidade da leitura) , nota-se, igualmente, que a suposta irregularidade é uma decorrência negativa da irregularidade relativa à modelagem de aquisição em lote único, englobando mais de 120 mil itens no edital do PE 10/2019 (SRP) , o que já será objeto de audiência, de modo que a apontada  irregularidade do item 9.c deve ser reclassificada como fator agravante para ser levado em consideração na dosimetria da sanção que pode ser aplicada aos responsáveis.
"c) inviabilidade da participação de microempresas e empresas de pequeno porte e, em consequência, do cumprimento da cota legal para contratação dessas empresas, em desacordo com o art. 48, inciso III, da Lei Complementar 123/2006;"
Quanto à irregularidade descrita no item 9.b ("licitação em lote único e sem parâmetros de quantidades e preços para definir o valor total estimado de R$ 45 milhões") , convém ajustar o objeto da irregularidade, porquanto este item 9.b conjuga dois vícios distintos identificados no PE 10/2019 (SRP) :
a licitação em lote único;
a ausência de parâmetros de quantidade e preço para definir o valor total estimado de R$ 45 milhões.
Tendo em vista que o problema do inciso ii será tratado em dois itens da audiência proposta nesta instrução: (I) a questão relativa à ausência de parâmetro de quantidade (especificação do material a ser adquirido e da quantidade a ser demandada) e (II) a questão da escolha inadequada do parâmetro de preço (fixação como critério de julgamento das propostas de preços o maior percentual de desconto sobre os preços da tabela da revista Simpro Hospitalar) , entende-se que a irregularidade referida no item 9.b deve se ater ao problema da modelagem em lote único do certame, o que também será objeto de audiência.
Quanto à irregularidade descrita no item 9.a ("ausência, no edital, da especificação dos materiais e das quantidades demandas, fixando-se simplesmente como critério de julgamento das propostas de preços o maior percentual de desconto sobre os valores constantes da revista Simpro Hospitalar") , convém aqui cindir em duas outras, nos termos redigidos a seguir, tendo em vista que o item engloba irregularidades distintas, já mencionadas acima:
a.1) ausência, no Termo de Referência do PE 10/2019 (SRP) , da especificação do material a ser adquirido e da quantidade a ser demanda pela Administração, em infringência aos seguintes dispositivos legais: art. 9º, incisos I e II, do Decreto 7.892/2013; art. 3º, inciso II, da Lei 10.520/2002; art. 15, § 7º, incisos I e II, e art. 40, inciso I, da Lei 8.666/1993; Súmula - TCU 177;
a.2) fixação como critério de julgamento das propostas de preços o maior percentual de desconto sobre os preços da tabela da revista Simpro Hospitalar, em infringência aos seguintes dispositivos legais: art. 9º, incisos I e II, do Decreto 7.892/2013; art. 3º, inciso II, da Lei 10.520/2002; art. 15, § 7º, incisos I e II, e art. 40, inciso I, da Lei 8.666/1993; Súmula - TCU 177;
No que tange à proposta de dar ciência à Sesau/RR (item 47) pela ocorrência da falha descrita no item 9.e desta instrução, considera-se mais oportuno consignar tal encaminhamento somente quando da instrução de mérito que vier a analisar as audiências ora propostas.  
Em relação à diligência que não foi atendida pela Sesau/RR (item 27) , o que motivou a referida proposta de aplicação de multa ao então Secretário da Sesau/RR, Sr. Marcelo de Lima Lopes (item 33) , considera-se que a matéria tratada no item 49.4.a da instrução à peça 67 deve ser objeto de análise no âmbito da Tomada de Contas Especial ora proposta (item 43) , por envolver comprovação de pagamentos das contratações, conforme a transcrição abaixo do referido item:
"a) relação dos produtos que foram adquiridos e dos que foram efetivamente pagos, fornecidos na esfera dos contratos decorrentes do pregão eletrônico em apreço, acompanhada dos respectivos documentos comprobatórios (a exemplo de notas fiscais, ordens bancárias e atesto de recebimento) ;"
Quanto à matéria diligenciada do item 49.4.b da instrução à peça 67, reproduzida a seguir por comodidade de leitura, nota-se que a questão envolve possível direcionamento do certame e favorecimento à licitante vencedora, que supostamente não atendia às exigências de habilitação do edital, por não ter apresentado Alvará Sanitário e ter apresentado o documento Autorização de Funcionamento de Empresa (AFE) referente a outro endereço, possivelmente desatualizado:
"b) cópia legível dos documentos que compõem o processo licitatório relativos ao comprovante do cumprimento das exigências de habilitação constante do item 15.1 do Termo de Referência do certame em comento, concernentes a Alvará Sanitário e Autorização de Funcionamento de Empresas, emitida pela Anvisa;" 
O referido item 15.1 do Termo de Referência (Anexo I do edital do PE 10/2019 (SRP) ) estabelece o seguinte (peça 5, p.332) :
15. CONDIÇÕES DE PARTICIPAÇÃO ESPECÍFICAS DA CONTRATAÇÃO 
15.1. Sem prejuízo das demais documentações exigidas, os participantes deverão ao tempo do envio da documentação comprovar que:
a) Possui Alvará Sanitário devidamente atualizado pertinente ao objeto do certame, emitido pelo Órgão Sanitário competente da sede da proponente;
b) Apresentar Autorização de Funcionamento de Empresa (AFE) vigente, emitida pela ANVISA, compatível com o objeto da licitação, devidamente atualizada, de acordo com a RDC nº 16, de 1º de abril de 2014; 
Essa questão inclusive foi objeto do recurso interposto pela licitante Conceito Comércio de Artigos de Uso Comercial Ltda (peça 8, p.107/113) , no qual, em síntese, era alegado, que a empresa Decares apresentou documentação desatualizada e autorização de funcionamento inválida, pois a empresa estaria estabelecida em local diverso da autorização emitida pela Anvisa.
A instrução à peça 67, em seu item 42, considerou que:
42.	No que tange à comprovação das exigências contidas no item 15.1 do Termo de Referência (alvará sanitário e autorização de funcionamento de empresas) , a análise restou prejudicada face à ilegibilidade de vários documentos atinentes à habilitação da empresa constantes dos autos (peça 7, p. 293-401, e peça 8, p. 1-73) .
Todavia, a diligência frustrada pode ser suprida por meio de consulta à documentação enviada pela empresa Decares no site http://comprasnet.gov.br/livre/Pregao/ata0.asp, utilizando-se como filtro o código UASG da Sesau/RR (456961) e o número do pregão "102019", e depois escolhendo a opção "Anexos dos Itens" na página específica desse pregão (http://comprasnet.gov.br/livre/Pregao/ata2.asp?co_no_uasg=456961&numprp=102019&f_lstSrp=&f_Uf=&f_numPrp=102019&f_codUasg=456961&f_tpPregao=E&f_lstICMS=&f_dtAberturaIni=&f_dtAberturaFim=) .  
Dentre os 24 documentos encaminhados pela empresa Decares para fins de habilitação no PE 10/2019 (SRP) , constatam-se as seguintes ocorrências:
ausência do documento "Alvará Sanitário";
o documento referente à Autorização de Funcionamento de Empresa (AFE) , colacionado nas peças 102 e 103 (reproduzidos de forma parcialmente ilegível na peça 8, pp. 55/57) , faz expressa menção ao seguinte endereço da empresa: Avenida Professor Nilton Lins, nº 769 Bairro: Flores, CEP: 69058030 - Manaus/AM;
o documento do "comprovante de inscrição e de situação cadastral" (CNPJ) foi emitido no dia 18/09/2018, em que consta o mesmo endereço indicado na alínea acima (peça 7, p. 313/315) , entretanto, a consulta ao CNPJ da empresa realizada por este auditor no site da Receita Federal, na data de 30/7/2021 (peça 104) , indica o seguinte endereço: Av. do CETUR, 325, Bairro: Taruma, CEP: 69.022-155- Manaus/AM.
Saliente-se que o documento "comprovante de inscrição e de situação cadastral" (CNPJ) enviado pela empresa Decares não está relacionado no edital como exigência para habilitação (peça 5, p. 320, item 12.1.1) .
A decisão do pregoeiro Henderson Carvalho Cunha sobre o referido recurso da licitante Conceito Comércio de Artigos de Uso Comercial Ltda foi pela improcedência, conforme o seguinte trecho de sua decisão (peça 8, pp. 141/151) :
"III - DA ANÁLISE
Após o recebimento do recurso administrativo apresentado tempestivamente, este Pregoeiro realizou análise dos argumentos da empresa CONCEITOS COMÉRCIO DE ARTIGOS DE USO COMERCIAL LTDA,, o qual a recorrente diz que não houve o cumprimento do item 12 - HABILITAÇÃO: DOCUMENTAÇÃO DO EDITAL, bem como, às contrarrazões da empresa DECARES COMÉRCIO LTDA.
Diante dos apontamentos, este pregoeiro reanalisou as documentações enviadas, via anexo, pela empresa DECARES COMÉRCIO LTDA, conferindo-as com as exigências do edital, principalmente no que tange os itens:
 (...) 
A empresa DECARES COMÉRCIO LTDA, apresentou os documentos necessários elencados e exigidos nos subitens 12.1 e itens 15 e 16 do anexo I do edital, apensados aos autos as folhas 549 a 628, nos quais fora realizado um processo de análise e comprovação acerca de sua veracidade junto aos sites pertinentes, por este pregoeiro.
 (...) 
Na análise realizada, além da autenticidade do documento, verifica-se todo o seu período de validade, que em relação a data da realização do pregão em epígrafe, todas encontravam-se vigentes, proporcionando todo embasamento legal para habilitação da empresa DECARES COMÉRCIO LTDA, uma vez que são emitidas por órgãos competentes.Considerando ainda que, após verificação por parte deste pregoeiro, os autos foram encaminhados ao setor competente, sendo este a Coordenadoria de Geral de Assistência Farmacêutica - CGAF, para análise e parecer técnico acerca das documentações de cunho técnico pertinente ao que fora solicitado no Anexo I do edital - Termo de Referência, apensado aos autos as folhas 636, onde o referido setor manifestou-se favorável pela habitação da empresa, visto que as documentações apresentadas pela empresa estavam em conformidade ao instrumento convocatório.
Ressalto ainda que, este pregoeiro realizou, após convocar a empresa DECARES COMÉRCIO LTDA para envio de "anexo", consulta junto ao SICAF para verificar RELATÓRIO NÍVEL I - CREDENCIAMENTO, apensado aos autos fls. 544 a 548, no qual consta o endereço: AVENIDA DO CETUR, 325 - TARUMA, CIDADE DE MANAUS/AM, bem como a vigência do cadastro que vencerá em 27 de novembro de 2019."   (grifamos) 
 O Parecer Técnico referido na decisão do pregoeiro consta nos autos à peça 8, p.77, de autoria do agente Luiz Cilvio Pinheiro Pereira, da Coordenadoria Geral de Assistência Farmacêutica (CGAF/Sesau/RR) , resume-se à seguinte assertiva: 
A empresa DECARES COMÉRCIO LTDA, CNPJ 01.708.499/0001-59, está conformeas documentações exigidas do item 15 supracitado.
Evidencia-se que a decisão de pregoeiro contradiz as provas dos autos do processo administrativo do PE 10/2019 (SRP) , tendo em vista que:
O endereço da empresa Decares que consta nos documentos referentes à AFE (Avenida Professor Nilton Lins, nº 769 Bairro: Flores, CEP: 69058030 - Manaus/AM) colacionados nas peças 102 e 103 (reproduzidos de forma parcialmente ilegível na peça 8, pp. 55/57) , difere do endereço da empresa cadastrado no SICAF (peça 7, pp. 295/303) , conforme consulta realizada pelo próprio pregoeiro, que afirma expressamente em sua decisão (peça 8, p. 149) :
"Ressalto ainda que, este pregoeiro realizou, após convocar a empresa DECARES COMÉRCIO LTDA para envio de "anexo", consulta junto ao SICAF para verificar RELATÓRIO NÍVEL I - CREDENCIAMENTO, apensado aos autos fls. 544 a 548, no qual consta o endereço: AVENIDA DO CETUR, 325 - TARUMA, CIDADE DE MANAUS/AM," (grifamos) 
Não consta nos autos o necessário Alvará Sanitário, exigido no item 15.1.a do Termo de Referência do edital do PE 10/2019 (SRP) . Tampouco consta na Ata de Realização do Pregão (peça 8, pp. 79/83) qualquer menção à diligência do pregoeiro no sentido de solicitar o envio do documento ausente.
Conclui-se portanto, que o pregoeiro habilitou indevidamente a licitante Decares, que não apresentou a documentação exigida no item 15.1 do Termo de Referência do edital do PE 10/2019 (SRP) , e ainda indeferiu o recurso da licitante interposto pela licitante Conceito Comércio de Artigos de Uso Comercial Ltda (peça 8, p.107/113) contra essa habilitação indevida, o que evidencia erro grosseiro ou má-fé do pregoeiro, que agiu contra as provas dos autos em matéria que não dependia de interpretação, em favor e em benefício da empresa Decares, o que constitui, inclusive, indício de fraude e frustração do caráter competitivo da licitação, sujeitando o responsável à responsabilização perante este Tribunal e ainda às sanções penais, administrativas e cíveis cabíveis em outras instâncias, nos termos previstos no art. 28 da LINDB ("O agente público responderá pessoalmente por suas decisões ou opiniões técnicas em caso de dolo ou erro grosseiro") .
Deve igualmente ser responsabilizado o agente que elaborou o Parecer Técnico  (peça 8, p.77 ) em que, ao analisar a documentação enviada pela licitante Decares na sessão do PE 10/2019 (SRP) , concluiu que a empresa estava conforme o exigido do item 15 do Termo de Referência, apesar de a empresa ter apresentado documento AFE desatualizado e não ter apresentado o documento Alvará Sanitário, caracterizando erro grosseiro ou má-fé do parecerista, sujeitando-o à responsabilização pessoal, nos termos previstos no art. 28 da LINDB ("O agente público responderá pessoalmente por suas decisões ou opiniões técnicas em caso de dolo ou erro grosseiro") . 
Diante do exposto, considera-se necessário proceder à audiência dos responsáveis a seguir identificados (vide matriz de responsabilização no Anexo III desta instrução) pela ocorrência das seguintes irregularidades constatadas na realização do PE 10/2019 (SRP) , as quais não estão diretamente vinculadas à ocorrência do superfaturamento nas contratações oriundas da respectiva ata de registro de preços:
1.4. Irregularidade: ausência, no Termo de Referência do PE 10/2019 (SRP) , da especificação do material a ser adquirido e da quantidade estimada unitária a ser demandada pela Administração (peça 7, p. 141) .
Fundamento legal: art. 9º, incs. I e II, do Decreto 7.892/2013; art. 3º, inc. II, da Lei 10.520/2002; art. 6, inc. IX, alínea "f", art. 15, § 7º, incs. I e II, e art. 40, inc. I, todos da Lei 8.666/1993; Súmula TCU 177.
	Responsável 
	Humberto Alves Nogueira
CPF: XXX.330.801-XX
Cargo: Coordenador-Geral de Assistência Farmacêutica (CGAF/Sesau/RR) 

	Conduta
	não promoveu, na fase interna do certame, a realização do levantamento das necessidades do material a ser adquirido e da quantidade a ser demandada pela Administração;  
elaborou o Termo de Referência (peça 7, pp. 135/159) eivado da irregularidade em questão, permitindo, assim, o prosseguimento do processo de contratação, em vez de apontar a necessidade de correções no processo de contratação como condição para a adequada elaboração do termo de referência.

	Nexo causal
	A não realização do levantamento das necessidades do material, com a respectiva especificação, a ser adquirido e da quantidade a ser demandada pela Administração na fase interna do certame, comprometeu a regularidade do Termo de Referência do PE 10/2019 (SRP) elaborado pelo responsável. 

	Culpabilidade
	Não se vislumbram dificuldades operacionais intransponíveis para o levantamento das necessidades de 328 itens na fase interna da licitação pela Sesau/RR, considerando os contratos decorrentes da ata de registro de preços.  
Na Nota Explicativa (peça 8, p. 181/183) , o responsável declara o seguinte:
"O SRP pressupõe o planejamento do quantitativo adequado ao atendimento da demanda anual da compra, ao qual esclarecemos que a Coordenadoria Geral de Assistência Farmacêutica- CGAF, efetuará a contratação do objeto na medida em que os recursos orçamentários e financeiros forem sendo liberados ou em que as necessidades forem surgindo, traduzindo-se em agilidade nas contratações de acordo com o fluxo das liberações orçamentárias", o que demonstra que detinha plena consciência da conduta ilícita que praticava. 

	Responsável 
	Cecília Smith Lorezom
CPF: XXX.117.602-XX
Cargo: Secretária de Estado da Saúde (Sesau/RR) 

	Conduta
	Homologou a adjudicação do PE 10/2019 (SRP) , em 4/7/2019 (peça 8, p. 215) , apesar dos vícios do certame.

	Nexo causal
	A conduta da responsável deu consecução à irregularidade em questão, dando aparência de legalidade às falhas do edital do PE 10/2019 (SRP) .

	Culpabilidade
	Na qualidade de dirigente da Sesau/RR, a responsável deveria ter anulado o PE 10/2019 (SRP) diante da constatação da ocorrência das irregularidades que permeiam o edital do PE 10/2019 (SRP) .

	Responsável 
	Socorro Angélica de Monteiro Marques Moreira
CPF: XXX.179.723-XX
Cargo: Procuradora do Estado de Roraima / Consultora Jurídica

	Conduta
	Por meio do Parecer nº 144/2019/CA/PGE/RR, de 30/4/2019 (peça 5, pp. 293/306) , aprovou a minuta do edital do PE 10/2019 (SRP) (processo administrativo nº 020601.000330/19-17) eivada de vícios.

	Nexo causal
	A conduta da responsável permitiu o prosseguimento do PE 10/2019 (SRP) eivado de falhas, especialmente a irregularidade em questão.

	Culpabilidade
	A responsável tinha o dever de examinar a minuta do edital do PE 10/2019-SRP quanto aos aspectos legais, nos termos do parágrafo único do art. 38 da Lei 8.666/1993, entretanto, omitiu-se por negligência ou imperícia de ressalvar a irregularidade em questão, cometendo erro grosseiro, indesculpável, devendo ser responsabilizada com fundamento na Lei 8.443/1992, nos termos previstos no art. 28 do Decreto-Lei 4.657, de 4/9/1942 (LINDB) . O parecer superficial da responsável contribuiu indiretamente para a ocorrência do superfaturamento de cerca de R$ 11,5 milhões (anexo II desta instrução) , constituindo dano ao erário, além de ter comprometido o alcance da finalidade da licitação de selecionar a proposta mais vantajosa, com reprovável ofensa ao princípio constitucional da isonomia. 

1.5. Irregularidade: fixação, como critério de julgamento das propostas de preços, do maior percentual de desconto sobre os preços da tabela da revista Simpro Hospitalar. 
Fundamento legal:  art. 3º c/c art. 43, inc. IV, ambos da Lei 8.666/1993.
	Responsável
	Humberto Alves Nogueira
CPF: XXX.330.801-XX
Cargo: Coordenador-Geral de Assistência Farmacêutica (CGAF/Sesau/RR) 

	Conduta
	elaborou a Justificativa Técnica do Edital (peça 5, pp. 49/69) , para a fixação do critério da tabela da Revista Simpro;
elaborou o Termo de Referência (peça 7, pp. 135/159) eivado da irregularidade em questão, permitindo, assim, o prosseguimento do processo de contratação, em vez de apontar a necessidade de correções no processo de contratação como condição para a adequada elaboração do termo de referência.
elaborou a resposta para o indeferimento das impugnações ao edital, em que é questionada a legalidade do uso da tabela Simpro (peça 6, pp. 47/57, 59/69, 71/77, 79/85 e 251/269) .

	Nexo causal
	A elaboração da justificativa Técnica do Edital (peça 5, pp. 49/69) , para a fixação do critério da tabela da Revista Simpro, resultou na adoção desse critério irregular e antieconômico no PE 10/2019 (SRP) . As respostas às impugnações do edital do PE 10/2019 (SRP) levaram ao indeferimento das impugnações e à manutenção das respectivas irregularidades no edital. 

	Culpabilidade
	No documento "Justificativa Técnica" do Edital (peça 5, pp. 49/69) , o responsável declara: "A REVISTA SIMPRO HOSPITALAR embora não seja aceita como balizador de preços para aquisições públicas pelos Órgãos de controle externo, diferentemente da Tabela CMED (...) ", o que demonstra que o responsável detinha plena ciência do caráter irregular de adotar a tabela da Revista Simpro como parâmetro de preços de mercado, mas apesar disso, conscientemente, não se importou em afrontar o entendimento dos órgãos de controle externo. Ainda na sua Justificativa Técnica (peça 5, p. 58) , postula que a tabela da Revista Simpro "servirá apenas como parâmetro de itens a serem adquiridos em lote (todos os itens da Revista) , vez que o balizamento de preços será realizado pelo setor de cotação após a fase de homologação da Ata", entretanto, como a estimativa dos preços dos itens a serem adquiridos só se concretizou por ocasião da contratação, não ocorreu a disputa de preços por meio de lances no pregão, o que poderia implicar a obtenção de valores inferiores aos propostos pela empresa vencedora do pregão. A adoção do critério da tabela da Revista Simpro contribuiu indiretamente para a ocorrência do superfaturamento de cerca de R$ 11,5 milhões (anexo II desta instrução) , constituindo dano ao erário, além de ter comprometido o alcance da finalidade da licitação de selecionar a proposta mais vantajosa, com reprovável ofensa ao princípio constitucional da isonomia. 

	Responsável 
	Cecília Smith Lorezom
CPF: XXX.117.602-XX
Cargo: Secretária de Estado da Saúde (Sesau/RR) 

	Conduta
	Homologou a adjudicação do PE 10/2019 (SRP) , em 4/7/2019 (peça 8, p. 215) , apesar dos vícios do certame.

	Nexo causal
	A conduta da responsável deu consecução à irregularidade em questão, dando aparência de legalidade às falhas do edital do PE 10/2019 (SRP) .

	Culpabilidade
	Na qualidade de dirigente da Sesau/RR, a responsável deveria ter anulado o PE 10/2019 (SRP) diante da constatação da ocorrência das irregularidades que permeiam o edital do PE 10/2019 (SRP) , que foram inclusive apontadas nas impugnações das licitantes ao referido edital.

	Responsável 
	Socorro Angélica de Monteiro Marques Moreira
CPF: XXX.179.723-XX
Cargo: Procuradora do Estado de Roraima / Consultora Jurídica

	Conduta
	Por meio do Parecer nº 144/2019/CA/PGE/RR, de 30/4/2019 (peça 5, pp. 293/306) , aprovou a minuta do edital (processo administrativo nº 020601.000330/19-17) eivada de vícios.

	Nexo causal
	A conduta da responsável permitiu o prosseguimento do PE 10/2019 (SRP) eivado de falhas, especialmente a irregularidade em questão.

	Culpabilidade
	A responsável tinha o dever de examinar a minuta do edital do PE 10/2019-SRP quanto aos aspectos legais, nos termos do parágrafo único do art. 38 da Lei 8.666/1993, entretanto, omitiu-se por negligência ou imperícia de ressalvar a irregularidade em questão, cometendo erro grosseiro, indesculpável, devendo ser responsabilizada com fundamento na Lei 8443/1992, nos termos previstos no art. 28 do Decreto-Lei nº 4.657, de 4/9/1942 (LINDB) . A responsável se eximiu de cumprir seu dever estabelecido no parágrafo único do art. 38 da Lei 8.666/1993, relegando a análise da legalidade do uso do critério do maior desconto sobre a tabela da revista Simpro à Justificativa Técnica elaborada pelo Coordenador-Geral de Assistência Farmacêutica (CGAF/Sesau/RR) . Como a estimativa dos preços dos itens a serem adquiridos só se concretizou por ocasião da contratação, não ocorreu a disputa de preços por meio de lances no pregão, o que poderia implicar a obtenção de valores inferiores aos propostos pela empresa vencedora do pregão. O parecer superficial da responsável contribuiu indiretamente para a ocorrência do superfaturamento de cerca de R$ 11,5 milhões (anexo II desta instrução) , constituindo dano ao erário, além de ter comprometido o alcance da finalidade da licitação de selecionar a proposta mais vantajosa, com reprovável ofensa ao princípio constitucional da isonomia. 

	Responsáveis 
	Lauriane Micheiza Rosa Nogueira 
CPF: XXX.847.781-XX
Cargo: Assessora Especial da Controladoria-Geral do Estado de Roraima
Rogerlangia Leitão de Souza Cruz 
CPF: XXX.239.593-XX
Cargo: Assessora Especial da Controladoria-Geral do Estado de Roraima
Tatiene dos Reis Ferreira 
CPF: XXX.701.902-XX
Cargo: Assessora Especial da Controladoria-Geral do Estado de Roraima
Felipe Thadeu Araújo Guerra 
CPF: XXX.389.822-XX
Cargo: Assessor Especial da Controladoria-Geral do Estado de Roraima

	Conduta
	Elaborou o Relatório de Auditoria (peça 8, pp. 167/173) , que analisou o edital do PE 10/2019-SRP e os procedimentos adotados nos autos do processo administrativo nº 020601.000330/19-17, omitindo-se por negligência ou imperícia de ressalvar a irregularidade em exame.

	Nexo causal
	A conduta dos responsáveis permitiu o prosseguimento do PE 10/2019 (SRP) eivado de falhas, especialmente a irregularidade em questão.

	Culpabilidade
	Nos termos do art. 17 do Decreto 12.524-E, de 29/3/2011, compete ao Departamento de Análise Prévia da Controladoria-Geral do Estado de Roraima:
Art. 17. Ao Departamento de Análise Prévia compete: 
I - determinar se os processos de despesas obedeceram às normas legais, compreendendo, além dos aspectos formais, o exame de seu objeto em face da legislação aplicável, o interesse público e a oportunidade de sua celebração, bem assim a conformidade dos valores firmados com aqueles praticados no mercado, tendo em vista, inclusive, qualidade, quantidade e economicidade; 
II - analisar e acompanhar a documentação referente ao procedimento licitatório; 
III - verificar, na realização das licitações em geral, se atendem às normas que regem a matéria, e se guardam conformidade com a proposta;
 (...) 
Portanto, os responsáveis, na qualidade de autores do Relatório de Auditoria (peça 8, pp. 167/173) , que analisou a regularidade do PE 10/2019 (SRP) , tinha o dever de analisar, constatar e registrar no relatório a ocorrência da irregularidade em exame, nos termos fixados no referido art. 17, inc. III, Decreto 12.524-E, de 29/3/2011, o que não fizeram, cometendo erro grosseiro, indesculpável, por negligência ou imperícia, devendo ser responsabilizados com fundamento na Lei 8443/1992, nos termos previstos no art. 28 do Decreto-Lei 4.657, de 4/9/1942 (LINDB) . O relatório lacunoso dos responsáveis contribuiu indiretamente para a ocorrência do superfaturamento de cerca de R$ 11,5 milhões (anexo II desta instrução) , constituindo dano ao erário, além de ter comprometido o alcance da finalidade da licitação de selecionar a proposta mais vantajosa, com reprovável ofensa ao princípio constitucional da isonomia. 

	Responsável 
	Nayara Ribeiro de Souza Carvalho Faria Russo
CPF: XXX.054.119-XX
Cargo: Diretora do Departamento de Análise Prévia da Controladoria-Geral do Estado de Roraima

	Conduta
	Na qualidade de diretora do Departamento de Análise Prévia, subscreveu o Relatório de Auditoria (peça 8, pp. 167/173) , que analisou o edital do PE 10/2019-SRP e os procedimentos adotados nos autos do processo administrativo nº 020601.000330/19-17, omitindo-se por negligência ou imperícia de ressalvar a irregularidade em exame.

	Nexo causal
	A conduta da responsável permitiu o prosseguimento do PE 10/2019 (SRP) eivado de falhas, especialmente a irregularidade em questão.

	Culpabilidade
	Nos termos do art. 17 do Decreto 12.524-E, de 29/3/2011, compete ao Departamento de Análise Prévia da Controladoria-Geral do Estado de Roraima:
Art. 17. Ao Departamento de Análise Prévia compete: 
I - determinar se os processos de despesas obedeceram às normas legais, compreendendo, além dos aspectos formais, o exame de seu objeto em face da legislação aplicável, o interesse público e a oportunidade de sua celebração, bem assim a conformidade dos valores firmados com aqueles praticados no mercado, tendo em vista, inclusive, qualidade, quantidade e economicidade; 
II - analisar e acompanhar a documentação referente ao procedimento licitatório; 
III - verificar, na realização das licitações em geral, se atendem às normas que regem a matéria, e se guardam conformidade com a proposta;
 (...) 
A responsável, sendo diretora do Departamento de Análise Prévia, que analisou  a regularidade do PE 10/2019 (SRP) , tinha o dever de constatar e registrar no relatório de auditoria a ocorrência da irregularidade em exame quando subscreveu o Relatório de Auditoria (peça 8, pp. 167/173) , nos termos fixados no referido art. 17, inc. III, Decreto 12.524-E, de 29/3/2011, o que não foi feito, por negligência ou imperícia, cometendo erro grosseiro, indesculpável, devendo ser responsabilizada com fundamento na Lei 8443/1992, nos termos previstos no art. 28 do Decreto-Lei 4.657, de 4/9/1942 (LINDB) . O relatório lacunoso da responsável contribuiu indiretamente para a ocorrência do superfaturamento de cerca de R$ 11,5 milhões (anexo II desta instrução) , constituindo dano ao erário, além de ter comprometido o alcance da finalidade da licitação de selecionar a proposta mais vantajosa, com reprovável ofensa ao princípio constitucional da isonomia. 

	Responsável 
	Érico Veríssimo Assunção de Carvalho
CPF: XXX.806.143-XX
Cargo: Controlador-Geral do Estado

	Conduta
	Na qualidade de Controlador-Geral do Estado, subscreveu o Relatório de Auditoria (peça 8, pp. 167/173) , que analisou o edital do PE 10/2019-SRP e os procedimentos adotados nos autos do processo administrativo nº 020601.000330/19-17, omitindo-se por negligência ou imperícia de ressalvar a irregularidade em exame.

	Nexo causal
	A conduta do responsável permitiu o prosseguimento do PE 10/2019 (SRP) eivado de falhas, especialmente a irregularidade em questão.

	Culpabilidade
	Nos termos do art. 17 do Decreto 12.524-E, de 29/3/2011, compete ao Departamento de Análise Prévia da Controladoria-Geral do Estado de Roraima:
Art. 17. Ao Departamento de Análise Prévia compete: 
I - determinar se os processos de despesas obedeceram às normas legais, compreendendo, além dos aspectos formais, o exame de seu objeto em face da legislação aplicável, o interesse público e a oportunidade de sua celebração, bem assim a conformidade dos valores firmados com aqueles praticados no mercado, tendo em vista, inclusive, qualidade, quantidade e economicidade; 
II - analisar e acompanhar a documentação referente ao procedimento licitatório; 
III - verificar, na realização das licitações em geral, se atendem às normas que regem a matéria, e se guardam conformidade com a proposta;
 (...) 
O responsável, na qualidade de Controlador-Geral do Estado, tinha o dever de verificar a regularidade do PE 10/2019 (SRP) e registrar no relatório de auditoria (peça 8, pp. 167/173) ,  a ocorrência da irregularidade em exame, nos termos fixados no referido art. 17, inc. III, Decreto 12.524-E, de 29/3/2011, ao invés de ter dado o "De acordo" quando subscreveu o Relatório de Auditoria, o que revela conduta marcada pela negligência ou imperícia, cometendo erro grosseiro, indesculpável, devendo ser responsabilizado com fundamento na Lei 8443/1992, nos termos previstos no art. 28 do Decreto-Lei 4.657, de 4/9/1942 (LINDB) . O relatório lacunoso anuído pelo responsável contribuiu indiretamente para a ocorrência do superfaturamento de cerca de R$ 11,5 milhões (anexo II desta instrução) , constituindo dano ao erário, além de ter comprometido o alcance da finalidade da licitação de selecionar a proposta mais vantajosa, com reprovável ofensa ao princípio constitucional da isonomia. 

1.6. Irregularidade: modelagem de aquisição em lote único, englobando mais de 120 mil itens no edital do PE 10/2019 (SRP) . 
Fundamento legal: art. 23, § 1º, da Lei 8.666/1993; Súmula TCU 247.
	Responsável
	Humberto Alves Nogueira
CPF: XXX.330.801-XX
Cargo: Coordenador-Geral de Assistência Farmacêutica (CGAF/Sesau/RR) 

	Conduta
	elaborou o Termo de Referência (peça 7, pp. 135/159) eivado da irregularidade em questão, permitindo, assim, o prosseguimento do processo de contratação, em vez de apontar a necessidade de correções no processo de contratação como condição para a adequada elaboração do termo de referência;
propôs o indeferimento das impugnações ao edital, em que é questionada a legalidade da modelagem em lote único (peça 6, pp. 47/57, 59/69, 71/77, 79/85 e 251/269) .

	Nexo causal
	As respostas às impugnações do edital do PE 10/2019 (SRP) levaram ao indeferimento das impugnações e à manutenção das respectivas irregularidades no edital. 

	Culpabilidade
	Ao indeferir as impugnações das licitantes contra a modelagem de lote único no PE 8/2019, a conduta culposa do responsável permitiu a realização da licitação em lote único, o que restringiu excessivamente a competição, que contou com apenas 4 licitantes e 6 lances na fase competitiva (peça 8, pp. 79/83) , e inviabilizou a participação de microempresas e empresas de pequeno porte e, em consequência, do cumprimento da cota legal para contratação dessas empresas, em desacordo com o art. 48, inc. III, da Lei Complementar 123/2006.

	Responsável 
	Cecília Smith Lorezom
CPF: XXX.117.602-XX
Cargo: Secretária de Estado da Saúde (Sesau/RR) 

	Conduta
	Homologou a adjudicação do PE 10/2019 (SRP) , em 4/7/2019 (peça 8, p. 215) , apesar dos vícios do certame.

	Nexo causal
	A conduta da responsável deu consecução à irregularidade em questão, dando aparência de legalidade às falhas do edital do PE 10/2019 (SRP) .

	Culpabilidade
	Na qualidade de dirigente da Sesau/RR, a responsável deveria ter anulado o PE 10/2019 (SRP) diante da constatação da ocorrência das irregularidades que permeiam o edital do PE 10/2019 (SRP) , apontadas nas impugnações das licitantes ao referido edital.

	Responsável 
	Socorro Angélica de Monteiro Marques Moreira
CPF: XXX.179.723-XX
Cargo: Procuradora do Estado de Roraima / Consultora Jurídica

	Conduta
	Por meio do Parecer nº 144/2019/CA/PGE/RR, de 30/4/2019 (peça 5, pp. 293/306) , aprovou a minuta do edital (processo administrativo nº 020601.000330/19-17) eivada de vícios.

	Nexo causal
	A conduta da responsável permitiu o prosseguimento do PE 10/2019 (SRP) eivado de falhas, especialmente a irregularidade em questão.

	Culpabilidade
	A responsável tinha o dever de examinar a minuta do edital do PE 10/2019-SRP quanto aos aspectos legais, nos termos do parágrafo único do art.38 da Lei 8.666/1993, entretanto, omitiu-se por negligência ou imperícia de ressalvar a irregularidade em questão, cometendo erro grosseiro, indesculpável, devendo ser responsabilizada com fundamento na Lei 8443/1992, nos termos previstos no art. 28 do Decreto-Lei nº 4.657, de 4/9/1942 (LINDB) . O parecer superficial da responsável contribuiu indiretamente para a ocorrência do superfaturamento de cerca de R$ 11,5 milhões (anexo II desta instrução) , constituindo dano ao erário, além de ter comprometido o alcance da finalidade da licitação de selecionar a proposta mais vantajosa, com reprovável ofensa ao princípio constitucional da isonomia. Ao deixar de apontar a irregularidade em questão, a conduta culposa da responsável permitiu a realização da licitação em lote único, o que inviabilizou a participação de microempresas e empresas de pequeno porte e, em consequência, do cumprimento da cota legal para contratação dessas empresas, em desacordo com o art. 48, inc. III, da Lei Complementar 123/2006.

	Responsáveis 
	Lauriane Micheiza Rosa Nogueira 
CPF: XXX.847.781-XX
Cargo: Assessora Especial da Controladoria-Geral do Estado de Roraima
Rogerlangia Leitão de Souza Cruz 
CPF: XXX.239.593-XX
Cargo: Assessora Especial da Controladoria-Geral do Estado de Roraima
Tatiene dos Reis Ferreira 
CPF: XXX.701.902-XX
Cargo: Assessora Especial da Controladoria-Geral do Estado de Roraima
Felipe Thadeu Araújo Guerra 
CPF: XXX.389.822-XX
Cargo: Assessor Especial da Controladoria-Geral do Estado de Roraima

	Conduta
	Elaborou o Relatório de Auditoria (peça 8, pp. 167/173) , que analisou o edital do PE 10/2019-SRP e os procedimentos adotados nos autos do processo administrativo nº 020601.000330/19-17, omitindo-se por negligência ou imperícia de ressalvar a irregularidade em exame.

	Nexo causal
	A conduta dos responsáveis permitiu o prosseguimento do PE 10/2019 (SRP) eivado de falhas, especialmente a irregularidade em questão.

	Culpabilidade
	Nos termos do art. 17 do Decreto 12.524-E, de 29/3/2011, compete ao Departamento de Análise Prévia da Controladoria-Geral do Estado de Roraima:
Art. 17. Ao Departamento de Análise Prévia compete: 
I - determinar se os processos de despesas obedeceram às normas legais, compreendendo, além dos aspectos formais, o exame de seu objeto em face da legislação aplicável, o interesse público e a oportunidade de sua celebração, bem assim a conformidade dos valores firmados com aqueles praticados no mercado, tendo em vista, inclusive, qualidade, quantidade e economicidade; 
II - analisar e acompanhar a documentação referente ao procedimento licitatório; 
III - verificar, na realização das licitações em geral, se atendem às normas que regem a matéria, e se guardam conformidade com a proposta;
 (...) 
Portanto, os responsáveis, na qualidade de autores do Relatório de Auditoria (peça 8, pp. 167/173) , que analisou a regularidade do PE 10/2019 (SRP) , tinha o dever de analisar, constatar e registrar no relatório a ocorrência da irregularidade em exame, nos termos fixados no referido art. 17, inc. III, do Decreto 12.524-E, de 29/3/2011, o que não fizeram, cometendo erro grosseiro, indesculpável, por negligência ou imperícia, devendo ser responsabilizados com fundamento na Lei 8.443/1992, nos termos previstos no art. 28 do Decreto-Lei 4.657, de 4/9/1942 (LINDB) . O relatório lacunoso dos responsáveis contribuiu indiretamente para a ocorrência do superfaturamento de cerca de R$ 11,5 milhões (anexo II desta instrução) , constituindo dano ao erário, além de ter comprometido o alcance da finalidade da licitação de selecionar a proposta mais vantajosa, com reprovável ofensa ao princípio constitucional da isonomia. Ao deixar de apontar a irregularidade em questão, a conduta culposa dos responsáveis permitiu a realização da licitação em lote único, o que inviabilizou a participação de microempresas e empresas de pequeno porte e, em consequência, do cumprimento da cota legal para contratação dessas empresas, em desacordo com o art. 48, inc. III, da Lei Complementar 123/2006.

	Responsável 
	Nayara Ribeiro de Souza Carvalho Faria Russo
CPF: XXX.054.119-XX
Cargo: Diretora do Departamento de Análise Prévia da Controladoria-Geral do Estado de Roraima

	Conduta
	Na qualidade de diretora do Departamento de Análise Prévia, subscreveu o Relatório de Auditoria (peça 8, pp. 167/173) , que analisou o edital do PE 10/2019-SRP e os procedimentos adotados nos autos do processo administrativo nº 020601.000330/19-17, omitindo-se por negligência ou imperícia de ressalvar a irregularidade em exame.

	Nexo causal
	A conduta da responsável permitiu o prosseguimento do PE 10/2019 (SRP) eivado de falhas, especialmente a irregularidade em questão.

	Culpabilidade
	Nos termos do art. 17 do Decreto 12.524-E, de 29/3/2011, compete ao Departamento de Análise Prévia da Controladoria-Geral do Estado de Roraima:
Art. 17. Ao Departamento de Análise Prévia compete: 
I - determinar se os processos de despesas obedeceram às normas legais, compreendendo, além dos aspectos formais, o exame de seu objeto em face da legislação aplicável, o interesse público e a oportunidade de sua celebração, bem assim a conformidade dos valores firmados com aqueles praticados no mercado, tendo em vista, inclusive, qualidade, quantidade e economicidade; 
II - analisar e acompanhar a documentação referente ao procedimento licitatório; 
III - verificar, na realização das licitações em geral, se atendem às normas que regem a matéria, e se guardam conformidade com a proposta;
 (...) 
A responsável, sendo diretora do Departamento de Análise Prévia, que analisou  a regularidade do PE 10/2019 (SRP) , tinha o dever de constatar e registrar no relatório de auditoria a ocorrência da irregularidade em exame quando subscreveu o Relatório de Auditoria (peça 8, pp. 167/173) , nos termos fixados no referido art. 17, inc. III, Decreto 12.524-E, de 29/3/2011, o que não foi feito, por negligência ou imperícia, cometendo erro grosseiro, indesculpável, devendo ser responsabilizada com fundamento na Lei 8443/1992, nos termos previstos no art. 28 do Decreto-Lei 4.657, de 4/9/1942 (LINDB) . O relatório lacunoso da responsável contribuiu indiretamente para a ocorrência do superfaturamento de cerca de R$ 11,5 milhões (anexo II desta instrução) , constituindo dano ao erário, além de ter comprometido o alcance da finalidade da licitação de selecionar a proposta mais vantajosa, com reprovável ofensa ao princípio constitucional da isonomia. Ao deixar de apontar a irregularidade em questão, a conduta culposa da responsável permitiu a realização da licitação em lote único, o que inviabilizou a participação de microempresas e empresas de pequeno porte e, em consequência, do cumprimento da cota legal para contratação dessas empresas, em desacordo com o art. 48, inc. III, da Lei Complementar 123/2006.

	Responsável 
	Érico Veríssimo Assunção de Carvalho
CPF: XXX.806.143-XX
Cargo: Controlador-Geral do Estado

	Conduta
	Na qualidade de Controlador-Geral do Estado, subscreveu o Relatório de Auditoria (peça 8, pp. 167/173) , que analisou o edital do PE 10/2019-SRP e os procedimentos adotados nos autos do processo administrativo nº 020601.000330/19-17, omitindo-se por negligência ou imperícia de ressalvar a irregularidade em exame.

	Nexo causal
	A conduta do responsável permitiu o prosseguimento do PE 10/2019 (SRP) eivado de falhas, especialmente a irregularidade em questão.

	Culpabilidade
	Nos termos do art. 17 do Decreto 12.524-E, de 29/3/2011, compete ao Departamento de Análise Prévia da Controladoria-Geral do Estado de Roraima:
Art. 17. Ao Departamento de Análise Prévia compete: 
I - determinar se os processos de despesas obedeceram às normas legais, compreendendo, além dos aspectos formais, o exame de seu objeto em face da legislação aplicável, o interesse público e a oportunidade de sua celebração, bem assim a conformidade dos valores firmados com aqueles praticados no mercado, tendo em vista, inclusive, qualidade, quantidade e economicidade; 
II - analisar e acompanhar a documentação referente ao procedimento licitatório; 
III - verificar, na realização das licitações em geral, se atendem às normas que regem a matéria, e se guardam conformidade com a proposta;
 (...) 
O responsável, na qualidade de Controlador-Geral do Estado, tinha o dever de verificar a regularidade do PE 10/2019 (SRP) e registrar no relatório de auditoria (peça 8, pp. 167/173) ,  a ocorrência da irregularidade em exame, nos termos fixados no referido art. 17, inc. III, Decreto 12.524-E, de 29/3/2011, ao invés de ter dado o "De acordo" quando subscreveu o Relatório de Auditoria, o que revela conduta marcada pela negligência ou imperícia, cometendo erro grosseiro, indesculpável, devendo ser responsabilizado com fundamento na Lei 8443/1992, nos termos previstos no art. 28 do Decreto-Lei 4.657, de 4/9/1942 (LINDB) . O relatório lacunoso anuído pelo responsável contribuiu indiretamente para a ocorrência do superfaturamento de cerca de R$ 11,5 milhões (anexo II desta instrução) , constituindo dano ao erário, além de ter comprometido o alcance da finalidade da licitação de selecionar a proposta mais vantajosa, com reprovável ofensa ao princípio constitucional da isonomia. Ao deixar de apontar a irregularidade em questão, a conduta culposa do responsável permitiu a realização da licitação em lote único, o que inviabilizou a participação de microempresas e empresas de pequeno porte e, em consequência, do cumprimento da cota legal para contratação dessas empresas, em desacordo com o art. 48, inc. III, da Lei Complementar 123/2006.

1.7. Irregularidade: habilitação indevida da licitante Decares no PE 10/2019 (SRP) , a qual não apresentou a documentação exigida no item 151.1 do respectivo Termo de Referência.
Fundamento legal: item 151.1 do respectivo Termo de Referência do edital do PE 10/2019 (SRP) ; art. 3º da Lei 8666/1993.
	Responsável 
	Henderson Carvalho Cunha
CPF: XXX.564.692-XX
Cargo: Pregoeiro

	Condutas
	habilitou indevidamente a licitante Decares, a qual não apresentou as documentações exigidas no item 15.1 do Termo de Referência do edital do PE 10/2019 (SRP) ;
indeferiu o recurso da licitante Conceito Comércio de Artigos de Uso Comercial Ltda contra a habilitação da licitante Decares, conforme o documento Decisão/Pregoeiro/CSL/Sesau nº 02/2019 (peça 8, pp. 141/151) , apesar de a licitante Decares ter apresentado documento AFE desatualizado e não ter apresentado o documento Alvará Sanitário, ambos os documentos exigidos no item 15.1 do Termo de Referência do edital do PE 10/2019 (SRP) .

	Nexo causal
	As condutas do responsável permitiram que a licitante Decares fosse indevidamente adjudicada, apesar de a empresa não ter cumprido às exigências do edital para habilitação de licitantes.

	Culpabilidade
	O responsável expressamente afirma (peça 8, pp. 149) que analisou e comprovou a veracidade dos documentos enviados pela licitante Decares, o que demonstra que agiu de má-fé, porquanto na sua própria manifestação informa o endereço da licitante na consulta junto ao Sicaf distinto do endereço referido no documento AFE (peças 102 e 103) . Ainda, a ausência do documento Alvará Sanitário nos autos do processo administrativo densifica o entendimento de que o responsável agiu de má-fé ao habilitar a licitante Decares, que não cumpriu as exigências de habilitação requeridas no item 15.1 do Termo de Referência do PE 10/2019 (SRP) , o que pode ser objetivamente constatado, não sendo o caso de matéria de interpretação.  

	Responsável 
	Luiz Cilvio Pinheiro Pereira
CPF: XXX.826.462-XX
Cargo: lotado na Coordenação Geral de Assistência Farmacêutica (CGAF/Sesau/RR) 

	Conduta
	Manifestou-se favorável à habilitação da licitante Decares, conforme o Parecer Técnico (peça 8, p.77) , em que o responsável, ao analisar as documentações enviadas pela licitante na sessão do PE 10/2019 (SRP) , concluiu indevidamente, por erro grosseiro ou má-fé, que a empresa estava conforme as documentações exigidas no item 15 do Termo de Referência, apesar de a empresa ter apresentado documento AFE desatualizado e não ter apresentado o documento Alvará Sanitário.

	Nexo causal
	O Parecer Técnico elaborado pelo responsável (peça 8, p.77) fundamentou a decisão do pregoeiro de indeferimento do recurso da licitante Conceito Comércio de Artigos de Uso Comercial Ltda (peça 8, pp. 141/151) .

	Culpabilidade
	O responsável deveria ter analisado a documentação envidada pela licitante Decares para elaboração do parecer técnico (peça 8, p.77) que, indevidamente, concluiu que a referida documentação estava conforme o item 15 do Termo de Referência do edital do PE 10/2019 (SRP) . Não havia dificuldades para constatar na documentação enviada pela licitante a ausência do documento Alvará Sanitário e que o documento AFE estava desatualizado. 

Frise-se que a utilização da tabela Simpro para julgamento das propostas no edital tornou o preço registrado na ata não vantajoso desde o início da contratação, de modo que esse vício do edital, ainda que indiretamente, favoreceu a ocorrência do superfaturamento apurado nos contratos oriundos do PE 10/2019 (SRP) , o que constitui um fator agravante da responsabilidade do agente, para fins de dosimetria da sanção que venha a ser aplicada pelo Tribunal. 
Entretanto, apesar do favorecimento à ocorrência do superfaturamento, entende-se que utilização da tabela da Revista Simpro no presente processo não seja causa direta e imediata do superfaturamento constatado nas contratações do PE 10/2019 (SRP) , para fins de condenação solidária dos agentes ao ressarcimento do débito a ser apurado na Tomada de Contas Especial, porque, pela teoria do dano direto e imediato, que é a teoria aplicada no TCU para o estabelecimento do nexo de causalidade para fins de responsabilização (Acórdão 1721/2016-TCU-Plenário, rel. Benjamin Zymler) , considera-se causa apenas o antecedente fático que, ligado por um vínculo de necessariedade ao resultado danoso, determine este último como uma consequência sua, direta e imediata.
No caso concreto sob análise, os indícios de irregularidades listados nas alíneas "a" a "f" do item 9 desta instrução, relativos ao Pregão Eletrônico 10/2019 (SRP) , incluindo a questão da utilização da tabela da Revista Simpro, não são causa necessária da ocorrência dos superfaturamentos identificados nos contratos 143/2019, 148/2019, 17/2020, 18/2020, 41/2020, 47/2020 e 56/2020 oriundos da respectiva ata de registro de preços desse pregão, tendo em vista que havia um mecanismo previsto no item 12.1 da referida ata (peça 8, p. 223) para reduzir o preço registrado ao nível praticado no mercado, verbis:
I2.1 Quando o preço registrado tornar-se superior ao preço praticado no mercado por motivo superveniente, o órgão gerenciador convocará os fornecedores para negociarem a redução dos preços aos valores praticados pelo mercado;
Portanto, não havia óbice para que a Sesau/RR realizasse as contratações com base nos preços de mercado, apesar dos vícios presentes no edital do PE 10/2019, especialmente a utilização da tabela da revista Simpro como critério de julgamento das propostas de preços. 
Pela razão exposta acima, apura-se em audiência a responsabilização pela utilização indevida da tabela da  Revista Simpro neste processo de representação, a despeito de sua utilização ter favorecido - mas não causado -, o superfaturamento nas contratações, remetendo-se para exame na Tomada de Contas Especial apenas o dano ao erário decorrente do superfaturamento de preços, assim como eventuais vícios presentes nos contratos em que ocorreram os respectivos superfaturamentos, a exemplo das irregularidades descritas nos itens 9.g e 9.h desta instrução (item 46) .
F.2. Exame da diligência à Controladoria Regional da União no Estado de Roraima: 
A diligência à Controladoria Regional da União no Estado de Roraima foi realizada por meio do Ofício 14.929/2021-TCU/Seproc, de 30/3/2021 (peça 74) , nos seguintes termos, descritos no item 49.6 da instrução à peça 67:
49.6.	diligenciar a Controladoria Regional da União no Estado de Roraima, com fundamento nos artigos 157 e 187 do Regimento Interno/TCU, para que, preferencialmente no prazo de quinze dias, informe, a título de colaboração com esta Corte de Contas, se foi ou está sendo realizado algum procedimento de apuração, com a apresentação dos resultados até aqui obtidos, se for o caso, relativo ao Pregão Eletrônico 10/2019 (SRP) e contratos decorrentes, promovido pela Secretaria de Estado da Saúde de Roraima, que tem por objeto o registro de preços para eventual aquisição de materiais médico-hospitalares por maior percentual de desconto na Revista Simpro Hospitalar, destinado a atender as unidades de saúde do Estado de Roraima, de acordo com as quantidades e especificações técnicas constantes do Termo de Referência;
Em resposta, a Superintendência da Controladoria Regional da União no Estado de Roraima, por meio do Ofício 5824/2021/NAC-RR/RORAIMA/CGU, de 5/4/2021 (peça 77) , informou que, até aquela data, não foi identificado procedimento de avaliação/apuração relativo ao Pregão Eletrônico 10/2019 (SRP) no âmbito da Controladoria-Geral da União no Estado de Roraima. 
Análise:
Considera-se a diligência devidamente atendida pela Controladoria Regional da União no Estado de Roraima diante dos esclarecimentos prestados a esta Corte.
F.3. Exame da diligência à Superintendência Regional da Polícia Federal no Estado de Roraima: 
A diligência à Superintendência Regional da Polícia Federal no Estado de Roraima foi realizada por meio do Ofício 14.928/2021-TCU/Seproc, de 30/3/3021 (peça 73) , nos seguintes termos, descritos no item 49.5 da instrução à peça 67:
49.5.	diligenciar a Superintendência Regional da Polícia Federal no Estado de Roraima, com fundamento nos artigos 157 e 187 do Regimento Interno/TCU, para que, preferencialmente no prazo de quinze dias, informe, a título de colaboração com esta Corte de Contas, se foi ou está sendo realizado algum procedimento de apuração, com a apresentação dos resultados até aqui obtidos, se for o caso, relativo ao Pregão Eletrônico 10/2019 (SRP) e contratos decorrentes, promovido pela Secretaria de Estado da Saúde de Roraima, que tem por objeto o registro de preços para eventual aquisição de materiais médico-hospitalares por maior percentual de desconto na Revista Simpro Hospitalar, destinado a atender as unidades de saúde do Estado de Roraima, de acordo com as quantidades e especificações técnicas constantes do Termo de Referência;
Resposta da Superintendência Regional da Polícia Federal no Estado de Roraima:
Em reposta, a Coordenação-Geral de Governança e Controle, por meio do Ofício 144/2021/CGGC/PF, de 19/4/2021 (peça 83) informou que, até aquela data, não foi identificado procedimento de apuração relativo ao Pregão Eletrônico 10/2019 (SRP) . 
Análise:
Considera-se a diligência devidamente atendida pela Superintendência Regional da Polícia Federal no Estado de Roraima, diante dos esclarecimentos prestados a esta Corte. 
F.4. Exame da oitiva da empresa Decares Comércio Ltda.:
A oitiva da empresa Decares Comércio Ltda. foi realizada por meio do Ofício Ofício 14917/2021-TCU/Seproc de 30/3/2021 (peça 82) , nos seguintes termos, descritos no item 44.b do despacho do relator Ministro Jorge Oliveira à peça 72:
44.	Isto posto, determino a restituição destes autos à Selog para que seja realizada, com apoio art. 250, inciso V do RITCU:
 (...) 
b)	oitiva da sociedade empresária Decares Comércio Ltda., para, no prazo de quinze dias, manifestar-se, caso queira, sobre os fatos e pontos da oitiva a ser dirigida à Sesau/RR.
Manifestação da empresa Decares Comércio Ltda.:
Em resposta, a empresa Decares apresentou documento intitulado "Defesa Preliminar" (peça 93, duplicado na peça 94) , datado de 28/4/2021, o qual foi complementado pelo documento denominado "Emenda à Defesa Preliminar" (peça 98) , datado de 10/6/2021, após ter sido prorrogado o prazo de manifestação (peça 97) .
No primeiro documento (peça 93) , a empresa apresenta as seguintes alegações:
1.8. que as falhas do Edital do Pregão Eletrônico 10/2019 levantadas pela Selog foram objeto de impugnações (peças 5 e 6) , inclusive da própria empresa Decares (peça 5, pp. 379 a 385) , porém foram todas indeferidas (peça 6, pp. 47 a 85) ;
1.9. que a empresa entendeu que a Sesau/RR não levaria adiante qualquer edital que contivesse falhas e irregularidades que pudessem invalidá-lo, de modo que, após o indeferimento das impugnações, a empresa optou em participar do processo licitatório, especialmente com o intuito de aprender a trabalhar com o novo tipo de parâmetro adotado - a Revista Simpro; 
1.10. que a "decretação da DECARES como vencedora do certame deu-se em função dela ter ofertado a melhor proposta" (peça 93, p. 5) ;
1.11. em relação ao item 44.a.1 da oitiva da Sesau/RR (peça 72) :
que o banco de preços pode ficar desatualizando, especialmente quando os medicamentos e produtos são importados ou utilizam matéria-prima do exterior, dado que a taxa de câmbio está bastante elevada nos últimos anos;
que "a tomada de preços não pode ser feita aleatoriamente em banco de preços de outras unidades da federação, haja vista que são realidades completamente diferentes das enfrentadas pelo setor público e privado dos Estados do Amazonas e de Roraima" (peça 93, p. 8) ;
que "não se pode comparar os preços de fabricantes distintos, tendo em vista que o descritivo e a marca, produto de primeira ou segunda linha, define obrigatoriamente a qualidade e o preço do produto" (peça 93, p.8) ;
 que a "a SESAU-RR requisitou produtos específicos e marcas determinadas, o que direciona o fornecimento, praticamente, para um único fabricante/fornecedor, não deixando alternativas para buscar preços menores ou fornecedores equivalentes" (peça 93, p. 8) ;
1.12. em relação ao Contrato 143/2019, itens 1 e 2:
que "os preços ofertados e contratados com a SESAU-RR estão todos de acordo com os preços catalogados pelo setor de cotação e dentro dos padrões do Banco de Preços do Estado de Roraima (peça 11, pag. 265) ", o que afastaria a prática de sobrepreço (peça 93, pp. 8/9) ;
que "a qualidade dos produtos, a marca e a definição do fornecedor/fabricante foram variáveis que de certa forma inviabilizam a adoção de levantamento aleatório realizado às peças 65 e 66, como único e verdadeiro critério para determinar o real preço de mercado a ser praticado" (peça 93, p. 9) ;
que o custo do produto para os itens 1 e 2, arcado pela empresa, conforme seguinte tabela (peça 93, p. 9) está compatível ou até superior (no caso do item 2) à média encontrada na pesquisa de preço realizada pela Selog (peças 65 e 66) :  
Demonstrativo dos custos básicos dos itens:
	Contrato 143/2019

	Item
	01
	02

	Preço de Compra
	43,55
	16,99

	ICMS entrada
	7,30
	2,85

	Custo do produto
	50,85
	19,84

Fonte: empresa Decares (peça 93, p.9) 
que não seria exequível a prática de preço encontrado nas análises da Selog (peças 65 e 66) , porque o preço de mercado dos itens estaria acima do encontrado, de modo que a comercialização pelos preços levantados causaria prejuízo ao fornecedor, e não haveria margem comercial nessas condições;
que o sobrepreço apurado para os itens 01 e 02, com os percentuais de 227,8% e 306,5% não condiz com o preço de mercado do Estado de Roraima, uma vez que os preços do contrato estariam de acordo com o Banco de Preços do Estado de Roraima;
que seja concedido à Decares, caso necessário, a possibilidade de "abrir todos os seus custos e despesas operacionais da transação comercial relativa a este contrato (143/2019) " (peça 93, p.10) , com o intuito de demonstrar que os percentuais apontados como sobrepreço não estão condizentes com a realidade do mercado e da operação comercial entre a empresa e a Sesau/RR;
1.13. em relação ao Contrato 148/2019:
que a empresa não tem conhecimento de que os preços contratados com a Sesau/RR estiveram acima do padrão de preço do Banco de Preços do Estado de Roraima e/ou da média de cotação efetuada pela Sesau/RR (peça 11, pag. 151 a 163) , e que em alguns casos o preço contratado ficou abaixo do preço do referencial do Banco de Preços do Estado de Roraima, a exemplo dos itens 11 e 16 (peça 11, p. 151) ;
que os preços foram ajustados para baixo, para não superar o preço médio apurado pela Sesau/RR, o que demonstraria que a empresa não detinha opção de negociação;
que, devido a problemas com fornecedor, descontinuidade e indisponibilidade temporária de produtos, a quantidade contratada de alguns não foram efetivamente entregues, de modo que as análises de sobrepreço nas peças 65 e 66 devem considerar a quantidade efetivamente faturada e entregue, seja para definir a existência de sobrepreço, seja para cálculo do valor resultante do sobrepreço; nesse sentido, a empresa exemplifica com os itens 11 e 51 do contrato 148/2019, em que teria havido o cancelamento das quantidades indicadas abaixo, a teor do documento anexo à Defesa Preliminar (peça 93, pp. 18/22) , que trata de expediente encaminhado pela empresa Decares à Sesau/RR, datado de 30/12/2019, referente ao processo 020601.000330/19-17, requerendo o cancelamento do registro de preço item 1 e do saldo dos itens 11, 51 e 52:
	Itens
	Quant. Contratada
	Quant. Cancelada
	Quant. Efetivamente Entregue

	11
	100.000
	-77.736
	22.264

	51
	1.500
	-1.328
	172

Fonte: empresa Decares (peça 93, p.12) 
que "seja concedido à DECARES a possibilidade de documentar os seus custos e despesas operacionais da transação comercial relativa a este contrato (148/2019) " (peça 93, p.10) , com o intuito de demonstrar que os percentuais apontados como sobrepreço não estão condizentes com a realidade do mercado e da operação comercial entre a empresa e a Sesau/RR;
1.14. em relação ao Contrato 17/2020:
que a empresa não tem conhecimento de que os preços ofertados contratados com a Sesau/RR estiveram acima do padrão de preço do Banco de Preços do Estado de Roraima e/ou da média de cotação efetuada pela Sesau/RR (peça 13, pp. 271 a 275) , e que em alguns casos o preço contratado ficou abaixo do preço do referencial do Banco de Preços do Estado de Roraima, a exemplo dos itens 1 e 8 (peça 13, p. 271) ;
que, na eventualidade de se entender a ocorrência de sobrepreço de algum dos itens desse contrato, a empresa "requer desde já novo prazo para que tenha a possibilidade de documentar os seus custos e despesas operacionais da transação comercial relativa a este contrato (17/2020) , visando comprovar que os percentuais apontados como sobrepreço não representam a realidade do mercado e da operação comercial entre a DECARES e a SESAU-RR" (peça 93, p.12) 
1.15. em relação ao Contrato 41/2020:
que a empresa não tem conhecimento de que os preços ofertados contratados com a Sesau/RR estiveram acima do padrão de preço do Banco de Preços do Estado de Roraima e/ou da média de cotação efetuada pela Sesau/RR
que na "eventualidade, de entender em último caso pelo sobrepreço do item, a DECARES requer desde já novo prazo para que tenha a possibilidade de documentar os seus custos e despesas operacionais da transação comercial relativa a este contrato (41/2020) (sic) , objetivando demonstrar que o percentual apontado como sobrepreço (peça 65 e 66) não representam a realidade do mercado e da operação comercial entre a DECARES e a SESAU-RR"
1.16. em relação ao Contrato 47/2020:
que a empresa não tem conhecimento de que os preços ofertados contratados com a Sesau/RR estiveram acima do padrão de preço do Banco de Preços do Estado de Roraima e/ou da média de cotação efetuada pela Sesau/RR;
que "a metodologia utilizada para a formação do preço em todo o andamento do processo da Revista Simpro, sempre foi mais benéfica à Administração em detrimento da Contratada" (peça 93, p. 13) 
que, "na eventualidade, de entender ainda pelo sobrepreço de alguns itens, a DECARES requer desde já novo prazo para que tenha a possibilidade de documentar os seus custos e despesas operacionais da transação comercial relativa a este contrato (47/2020) , de forma que se possa demonstrar que os percentuais apontados como sobrepreço (peça 65 e 66) não representam a realidade do mercado e da operação comercial entre a DECARES e a SESAU-RR" (peça 93, p. 14) 
que em relação aos itens 1 e 2 do contrato, a Sesau/RR procedeu a novas análises e chegou a um novo preço médio, razão pela qual decidiu realizar glosas quando do pagamento das notas fiscais, conforme o quadro, o que desqualificaria totalmente a análise de sobrepreço realizado pela Selog às peças 65 e 66, tendo em vista que o preço do item 1 reduziu de R$ 37,47 para R$ 8,79 e o preço do item 2 passou de R$ 39,47 para R$ 20,64, o que praticamente eliminaria qualquer indício de sobrepreço neste contrato:
Processo SIMPRO - Contrato 47/2020
	Item
	NF
	Valor da NF (R$) 
	Data Emissão
	Glosa (R$) 
	Valor pago (R$) 
	Quant.
	Novo preço unitário (R$) 

	1
	22414
	236.061,00
	21/05/2020
	180.684,00
	55.377,00
	6.300
	8,79

		22417
	262.290,00
	21/05/2020
	200.760,00
	61.530,00
	7.000
	8,79

		22418
	251.049,00
	21/05/2020
	192.156,00
	58.893,00
	6.700
	8,79

		Total
	749.400,00
		573.600,00
			
	2
	22733
	315.760,00
	19/06/2020
	150.640,00
	165.120,00
	8.000
	20,64

		22734
	276.290,00
	19/06/2020
	131.810,00
	144.480,00
	7.000
	20,64

		Total
	592.050,00
		282.450,00
	485.400,00
		
	Total
	1.341.450,00
		856.050,00
		
Fonte: empresa Decares (peça 93, p.14) 
1.17. em relação ao Contrato 56/2020:
que a empresa não tem conhecimento de que os preços ofertados contratados com a Sesau/RR estiveram acima do padrão de preço do Banco de Preços do Estado de Roraima e/ou da média de cotação efetuada pela Sesau/RR;
que, "na eventualidade, de entender ao final pelo sobrepreço de alguns itens, a DECARES requer desde já novo prazo para que tenha a possibilidade de documentar os seus custos e despesas operacionais da transação comercial relativa a este contrato (56/2020) , de forma que possa demonstrar que os percentuais apontados como sobrepreço (peça 65 e 66) não representam a realidade do mercado e da operação comercial entre a DECARES e a SESAU-RR"
1.18. em relação ao item 44.a.2 da oitiva da Sesau/RR (peça 72) :
que a empresa teve conhecimento de que a Sesau/RR não adotará nas licitações futuras o critério da Revista Simpro;
que alguns contratos passaram por uma segunda revisão nas cotações de preço, resultando em glosas aplicadas pela Sesau/RR em 57 Notas Fiscais, totalizando R$ 2.215.131,84 antes do efetivo pagamento à Contratada, quando o novo preço encontrado ficava abaixo do preço contratado;
que no processo 47/2020, nos itens 1 e 2, o total das glosas chegaram a R$ 856.050,00;
1.19. em relação ao item 44.a.3 da oitiva da Sesau/RR (peça 72) :
que a "Sesau/RR já tomou medidas no sentido de diminuir os riscos ao interesse público quando, especificamente, levou em consideração o entendimento de que o critério utilizado através da Revista Simpro não seria o método mais adequado a ser utilizado" (peça 93, p. 16) 
que "foram desconstituídos os indícios de sobrepreço e da ocorrência continuada de possíveis irregularidades. Visto que, se pôde comprovar que o método utilizado nas peças 65 e 66, não representaram o real preço de mercado no Estado de Roraima, posto que não se levou em conta uma série de fatores como: marca, qualidade, fornecedor/fabricante, etc" (peça 93, pp. 16/17) 
Ao final do documento "Defesa Preliminar", a empresa Decares requer (peça 93, p. 17) :
que a sua resposta seja considerada tempestiva;
que seja concedido novo prazo de mais 15 dias para juntar documentos e provas, tendo em vista que o prazo anteriormente concedido foi insuficiente para a completa resposta;
que a empresa seja notificada de qualquer novo esclarecimento;
que seja permitido à empresa provar as alegações através de qualquer tipo de prova lícita cabível ao processo.
No documento "Emenda à Defesa Preliminar" (peça 98) , datado de 10/6/2021, a empresa Decares repisa as alegações e os pedidos estampados na peça 93, trazendo de acréscimo os demonstrativos em que exemplifica os itens em que as quantidades entregues são inferiores às quantidades contratadas, e os casos que, ainda segundo a empresa, o valor contratado foi inferior ao preço de custo do produto, o que teria gerado prejuízo à empresa.
Nesse sentido, a empresa Decares alega que os seguintes itens do Contrato 148/2019 tiveram entrega parcial, inferior à quantidade contratada, de modo que qualquer análise deveria levar em consideração as quantidades que foram efetivamente faturadas e entregues:
Contrato 148/2019
	Item
	Quant. processo
	Quant. entregue

	09
	13.000
	1.381

	10
	10.000
	3.150

	11
	100.000
	18.299

	38
	35.000
	34.900

	51
	1.500
	172

	104
	200
	20

Fonte: empresa Decares (peça 98, p.10) 
A empresa alega ainda que os itens 5,14, 39, 45, 36, 47 e 48 do Contrato 148/2019 e os itens 12, 13, 19, 30, 33, 34, 39 e 45 do Contrato 17/2020 geraram prejuízo, em razão de o valor contratado ser inferior ao preço de custo do produto, o que comprovaria que a empresa era obrigada a aceitar o preço estipulado pela Sesau/RR (peça 98, pp.11/12) .
Análise:
Em relação às alegações da empresa Decares indicadas nos itens 81.1 a 81.3 acima, não se vislumbra coparticipação da empresa na ocorrência das irregularidades relacionadas ao Pregão Eletrônico para Registro de Preços 10/2019 da Secretaria de Estado da Saúde de Roraima (Sesau/RR) , o que não a exime da prática de superfaturamento nos contratos decorrentes da ata de Registro de Preços resultante do referido certame.
Nesse ponto, convém distinguir bem os objetos de controle nesta representação, porquanto o Pregão Eletrônico para Registro de Preços tem vida própria e não depende da eventual existência da contratação decorrente, uma vez que do certame não surge a obrigatoriedade de contratação pelo órgão promotor. 
No caso concreto, os indícios de irregularidades listados nas alíneas "a" a "e" do item 9 são vinculadas especificamente ao edital do PE 10/2019 da Sesau/RR, enquanto as demais irregularidades constantes nas alíneas "f" a "h", embora sejam relacionadas aos contratos decorrentes da ata de registro de preços, não são atribuídas à empresa vencedora do certame.
Em relação às alegações da empresa Decares para o item 44.a.1 da oitiva da Sesau/RR (item 81.4 e subitens desta instrução) , esclarece-se que:
a metodologia adotada na instrução à peça 67 não fez uso de banco de preços desatualizado, dado que realizou as consultas nas fontes de pesquisa que guardaram similaridade com a época das aquisições em apreço;
a metodologia adotada na instrução à peça 67 deu preferência à inclusão de dados que envolviam estados da Região Norte, mesmo com quantitativos inferiores a outras contratações de outras regiões geográficas;
caso a predeterminação de marcas na requisição de produtos da Sesau/RR seja relevante para a quantificação do superfaturamento apurados nos contratos, a empresa Decares terá oportunidade de apresentar memória de cálculo e documentação pertinente, após a citação que será realizada no âmbito da Tomada de Contas Especial ora proposta. 
Em relação às alegações da empresa Decares para o Contrato 143/2019, itens 1 e 2  (item 81.5 e subitens desta instrução) , esclarece-se que:
a pesquisa de preços realizada por esta Selog para os itens 1 e 2 do Contrato 143/2019 comprovam que os preços contratados pela Sesau/RR superavam em 234% e 306%, respectivamente, aos preços de mercado apurados na peça 65, conforme a tabela constante do anexo II desta instrução;
caso a predeterminação de marcas na requisição de produtos da Sesau/RR seja relevante para a quantificação do superfaturamento apurado nos contratos, a empresa Decares terá oportunidade de apresentar memória de cálculo e documentação pertinente, após a citação que será realizada no âmbito da Tomada de Contas Especial ora proposta;
o alegado custo do produto é irrelevante para a comprovação do sobrepreço/ superfaturamento, o qual decorre da comparação entre os preços contratados e os preços efetivamente praticados no mercado; 
a metodologia aplicada por esta Selog às peças 65 e 66 para apuração de sobrepreço/superfaturamento das contratações evidenciam a exequibilidade dos preços de mercado, uma vez que resultam de média calculada a partir de contratações efetivas;
os sobrepreços de 234% e 306% para os itens 1 e 2, respectivamente, do Contrato 143/2019 apurados por esta Selog (peça 65, pp. 1/2) baseiam-se em amostras majoritariamente extraídas do Banco de Preços em Saúde, sendo que todas as contratações são da região Norte, e em sua maioria apresentam um quantitativo inferior às quantidades adquiridas no Contrato 143/2019, o que indica que o sobrepreço real pode ter sido maior do que aquele calculado na peça 65;
os custos e despesas operacionais da empresa contratada Decares são irrelevantes para determinação do sobrepreço/superfaturamento, o qual decorre da comparação entre os preços contratados e os preços de mercado, porém a empresa terá oportunidade de apresentar defesa, após a citação que será realizada no âmbito da Tomada de Contas Especial ora proposta.
Em relação às alegações da empresa Decares para o Contrato 148/2019, itens 1 e 2  (item 81.6 e subitens desta instrução) , esclarece-se que:
a alegada ausência de conhecimento da empresa Decares a respeito da ocorrência de sobrepreço/superfaturamento nos contratos vinculados ao PE 10/2019, assim como a eventualidade de o preço contrato ser inferior ao preço do referencial do Banco de Preços do Estado de Roraima, não tem relevância para fins de apuração e ressarcimento do dano ao Erário; 
o ajuste para baixo de preços durante a fase de negociação das contratações demonstra apenas que a proposta da empresa, a partir da aplicação do desconto de 55% em relação aos preços da tabela da Revista Simpro, contemplava preços muito acima dos preços de mercado, o que restou comprovado nas pesquisas de mercado constantes das peças 65 e 66, resumidas no quadro de superfaturamento disponibilizado no anexo II desta instrução, considerando apenas a amostra de itens dos contratos examinados e os ajustes de cálculo consignados nesta instrução.
a redução no quantitativo de produtos efetivamente entregues, em função de indisponibilidade temporária ou definitiva dos produtos contratados, de fato afeta o cálculo do montante de superfaturamento que deve ser ressarcido, porém esse aspecto será objeto de exame específico no âmbito da Tomada de Contas Especial ora proposta, quando será oportunizada à empresa a fase do contraditório e confrontados os quantitativos contratados e efetivamente entregues, assim como o valor liquidado e pago, pois é possível que a eventual indisponibilidade temporária de um produto provoque apenas o adiamento da entrega, em vez do cancelamento definitivo da compra;
os custos e despesas operacionais da empresa contratada Decares são irrelevantes para determinação do sobrepreço/superfaturamento, o qual decorre da comparação entre os preços contratados e os preços de mercado, porém a empresa terá oportunidade de apresentar defesa, após a citação que será realizada no âmbito da Tomada de Contas Especial ora proposta.
Em relação às alegações da empresa Decares para os contratos 17/2020  (item 81.7 e subitens desta instrução) , 41/2020  (item 81.8 e subitens desta instrução) e 56/2020 (item 81.10 e subitens desta instrução) esclarece-se que:
a alegada ausência de conhecimento da empresa Decares a respeito da ocorrência de sobrepreço/superfaturamento nos contratos vinculados ao PE 10/2019, assim como a eventualidade de o preço contrato ser inferior ao preço do referencial do Banco de Preços do Estado de Roraima, não tem relevância para fins de apuração e ressarcimento do dano ao Erário;
os custos e despesas operacionais da empresa contratada Decares são irrelevantes para determinação do sobrepreço/superfaturamento, o qual decorre da comparação entre os preços contratados e os preços de mercado, porém a empresa terá oportunidade de apresentar defesa, após a citação que será realizada no âmbito da Tomada de Contas Especial ora proposta.
Em relação às alegações da empresa Decares para o Contrato 47/2020  (item 81.9 e subitens desta instrução) , esclarece-se que:
a alegada ausência de conhecimento da empresa Decares de que os preços ofertados contratados estiveram acima do padrão de preço do Banco de Preços do Estado de Roraima e/ou da média de cotação efetuada pela Sesau/RR não tem relevância para fins de apuração e ressarcimento do dano ao Erário;
a metodologia utilizada para a formação do preço nas contratações decorrentes do PE 10/2019, baseada na taxa de desconto sobre os preços da tabela da Revista Simpro, revelou-se prejudicial ao Erário, na medida do superfaturamento constatado nas peças 65 e 66, alcançando o montante de cerca de R$ 11,5 milhões (anexo II desta instrução) , considerando apenas a amostra de itens dos contratos examinados e com base nas informações disponibilizadas a esta Secretaria pela Sesau-RR, conforme novo cálculo disponibilizado no anexo II desta instrução;
os custos e despesas operacionais da empresa contratada Decares são irrelevantes para determinação do sobrepreço/superfaturamento, o qual decorre da comparação entre os preços contratados e os preços de mercado, porém a empresa terá oportunidade de apresentar defesa, após a citação que será realizada no âmbito da Tomada de Contas Especial ora proposta;
as supostas glosas efetuadas pela Sesau/RR nas notas fiscais relativas aos itens 1 e 2 do Contrato 47/2020 constituem novas evidências da ocorrência de superfaturamento no referido contrato, contudo, caso essas glosas sejam comprovadas, o valor glosado será oportunamente abatido no cálculo do superfaturamento realizado na peça 66 e resumido no quadro disponibilizado no anexo II desta instrução.
Em relação às alegações da empresa Decares para os item 44.a.2 da oitiva da Sesau/RR (item 81.11 e subitens desta instrução) , esclarece-se que:
o abandono do critério da Revista Simpro por parte da Sesau/RR evidencia a impropriedade do uso deste critério como referencial dos preços de mercado;
as supostas glosas efetuadas pela Sesau/RR nas 57 notas fiscais constituem novas evidências da ocorrência de superfaturamento no referido contrato, contudo, caso essas glosas sejam comprovadas, o valor glosado será oportunamente abatido no cálculo do superfaturamento resumido no quadro disponibilizado no anexo II desta instrução.
Em relação às alegações da empresa Decares para os item 44.a.3 da oitiva da Sesau/RR (item 81.12 e subitens desta instrução) , esclarece-se que:
o abandono do critério da Revista Simpro por parte da Sesau/RR evidencia a impropriedade do uso deste critério como referencial dos preços de mercado;
os indícios de sobrepreço/superfaturamento estão devidamente comprovados nas peças 65 e 66 e resumidos no quadro disponibilizado no anexo II desta instrução, considerando apenas a amostra de itens dos contratos examinados e os ajustes de cálculo consignados nesta instrução;
caso a predeterminação de marcas na requisição de produtos da Sesau/RR seja relevante para a quantificação do superfaturamento apurado nos contratos, a empresa Decares terá oportunidade de apresentar memória de cálculo e documentação pertinente, após a citação que será realizada no âmbito da Tomada de Contas Especial ora proposta. 
Em relação aos pedidos da empresa Decares apresentados em sua manifestação (peça 93, p. 17; peça 98, pp. 12/13) , sintetizados no item 82 acima, esclarece-se que:
as manifestações da empresa (peças 93 e 98) em atendimento à oitiva realizada por meio do Ofício 14.917/2021-TCU/Seproc, de 30/3/2021 (peça 82) , foram tempestivas, considerando as prorrogações de prazo concedidas nos termos do despacho à peça 97;
as prorrogações de prazo solicitadas foram atendidas, nos termos do despacho à peça 97;
a empresa será devidamente notificada nos termos previstos no Regimento Interno e na Resolução-TCU 170/2004 deste Tribunal;
cabe ao responsável a iniciativa de trazer aos autos todos os meios de provas lícitos que forem favoráveis à sua defesa, prescindindo de autorização do Tribunal para tanto, conforme orienta, por exemplo, o voto condutor do Acórdão 2262/2015-TCU-Plenário, rel. Ministro Benjamin Zymler.
Em relação às novas alegações veiculadas pela empresa Decares no documento "Emenda à Defesa Preliminar" (peça 98) , sintetizados nos itens 82 a 84 acima, esclarece-se que:
a redução no quantitativo de produtos efetivamente entregues, de fato afeta o cálculo do montante de superfaturamento que deve ser ressarcido, porém esse aspecto será objeto de exame específico no âmbito da Tomada de Contas Especial ora proposta, quando será oportunizada à empresa a fase do contraditório e confrontados os quantitativos contratados e entregues, a partir de documentação comprobatória que venha a ser juntada aos autos, assim como o valor efetivamente liquidado e pago;
os custos e despesas operacionais da empresa contratada Decares são irrelevantes para determinação do sobrepreço/superfaturamento, o qual decorre da comparação entre os preços contratados e os preços de mercado;
a alegação de supostos prejuízos da empresa em razão de o valor contratado ser supostamente inferior ao preço de custo do produto, é irrelevante para determinação do sobrepreço/superfaturamento, o qual decorre da comparação entre os preços contratados e os preços de mercado, conforme apuração realizada por esta Selog nas peças 65 e 66 e resumidos no quadro disponibilizado no anexo II desta instrução, considerando apenas a amostra de itens dos contratos examinados e os ajustes de cálculo consignados nesta instrução.	
Diante do exposto, considerando que a empresa Decares Comércio Ltda. não logrou êxito em excluir sua responsabilidade pela ocorrência de superfaturamento apurado nos contratos 143/2019, 148/2019, 17/2020, 18/2020, 41/2020, 47/2020 e 56/2020 oriundos da ata de registro de preços do PE 10/2019 promovido pela Sesau/RR, propõe-se a citação da empresa no âmbito da Tomada de Contas Especial resultante da conversão do presente processo, nos termos do art. 47 da Lei 8.443/1992, c/c o art. 252 do Regimento Interno e art. 41 da Resolução-TCU 259/2014.

	F. Impacto dos Encaminhamentos Propostos

	Haverá impacto relevante na Unidade Jurisdicionada e/ou na sociedade, decorrente dos encaminhamentos propostos?
	Não

	G. Pedido de Ingresso aos Autos, de Informações/Vistas/Cópias, e de Sustentação oral

	Há pedido do representante de ingresso aos autos?
	Não

	Há pedido de informações/vistas/cópia do processo?
	Não

	Há pedido de sustentação oral?
	Não

	H. Processos Conexos e Apensos

	Há processos conexos noticiando possíveis irregularidades na contratação ora em análise?
	Não

	Há processos apensos?
	Não

	I. Proposta de Encaminhamento

	Em virtude do exposto, propõe-se:
1.20. conhecer da representação, satisfeitos os requisitos de admissibilidade constantes no art. 113, § 1º, da Lei 8.666/1993, c/c o art. 237, inciso VI e parágrafo único, do Regimento Interno/TCU, e no art. 103, § 1º, da Resolução - TCU 259/2014;
1.21. no mérito, considerar a presente representação procedente;
1.22. realizar a audiência dos responsáveis abaixo, com fulcro no art. 250, inciso IV, c/c o art. 237, parágrafo único, do Regimento Interno/TCU, para apresentar, no prazo de quinze dias, razões de justificativa acerca das seguintes irregularidades identificadas nos procedimentos do Pregão Eletrônico 10/2019-SRP (processo administrativo nº 020601.000330/19-17) , promovido pela Secretaria de Estado da Saúde de Roraima (Sesau/RR) :
Responsável: Humberto Alves Nogueira (CPF: XXX.330.801-XX) , Coordenador-Geral de Assistência Farmacêutica (CGAF/Sesau/RR) :
a.1) Irregularidade: ausência, no Termo de Referência do PE 10/2019 (SRP) , da especificação do material a ser adquirido e da quantidade estimada unitária a ser demandada pela Administração.
a.1.1) Normas infringidas: art. 9º, incs. I e II, do Decreto 7.892/2013; art. 3º, inc. II, da Lei 10.520/2002; art. 6, inc. IX, alínea "f", art. 15, § 7º, incs. I e II, e art. 40, inc. I, da Lei 8.666/1993; Súmula TCU 177.
a.1.2) Condutas:
a.1.2.1) não promoveu, na fase interna do certame, a realização do levantamento das necessidades do material a ser adquirido e da quantidade a ser demandada pela Administração;  
a.1.2.2) elaborou o Termo de Referência (peça 7, pp. 135/159) eivado da irregularidade em questão, permitindo, assim, o prosseguimento do processo de contratação, em vez de apontar a necessidade de correções no processo de contratação como condição para a adequada elaboração do termo de referência.
a.1.3)  Nexo causal: A não realização do levantamento das necessidades do material, com a respectiva especificação, a ser adquirido e da quantidade a ser demandada pela Administração na fase interna do certame, comprometeu a regularidade do Termo de Referência do PE 10/2019 (SRP) elaborado pelo responsável.
a.1.4)  Culpabilidade: Não se vislumbram dificuldades operacionais intransponíveis para o levantamento das necessidades de 328 itens na fase interna da licitação pela Sesau/RR, considerando os contratos decorrentes da ata de registro de preços. Na Nota Explicativa (peça 8, p. 181/183) , o responsável declara o seguinte: "O SRP pressupõe o planejamento do quantitativo adequado ao atendimento da demanda anual da compra, ao qual esclarecemos que a Coordenadoria Geral de Assistência Farmacêutica- CGAF, efetuará a contratação do objeto na medida em que os recursos orçamentários e financeiros forem sendo liberados ou em que as necessidades forem surgindo, traduzindo-se em agilidade nas contratações de acordo com o fluxo das liberações orçamentárias", o que demonstra que detinha plena consciência da conduta ilícita que praticava.
a.2) Irregularidade: fixação, como critério de julgamento das propostas de preços, do maior percentual de desconto sobre os preços da tabela da revista Simpro Hospitalar. 
a.2.1) Norma infringida: art. 3º c/c art. 43, inc. IV, ambos da Lei 8.666/1993.
a.2.2) Condutas:
a.2.2.1) elaborou a Justificativa Técnica do Edital (peça 5, pp. 49/69) , para a fixação do critério da tabela da Revista Simpro;
a.2.2.2) elaborou o Termo de Referência (peça 7, pp. 135/159) eivado da irregularidade em questão, permitindo, assim, o prosseguimento do processo de contratação, em vez de apontar a necessidade de correções no processo de contratação como condição para a adequada elaboração do termo de referência.
a.2.2.3) elaborou a resposta para o indeferimento das impugnações ao edital, em que é questionada a legalidade do uso da tabela Simpro (peça 6, pp. 47/57, 59/69, 71/77, 79/85 e 251/269) .
a.2.3)  Nexo causal: A elaboração da justificativa Técnica do Edital (peça 5, pp. 49/69) , para a fixação do critério da tabela da Revista Simpro, resultou na adoção desse critério irregular e antieconômico no PE 10/2019 (SRP) . As respostas às impugnações do edital do PE 10/2019 (SRP) levaram ao indeferimento das impugnações e à manutenção das respectivas irregularidades no edital.
a.2.4)  Culpabilidade: No documento "Justificativa Técnica" do Edital (peça 5, pp. 49/69) , o responsável declara: "A REVISTA SIMPRO HOSPITALAR embora não seja aceita como balizador de preços para aquisições públicas pelos Órgãos de controle externo, diferentemente da Tabela CMED (...) ", o que demonstra que o responsável detinha plena ciência do caráter irregular de adotar a tabela da Revista Simpro como parâmetro de preços de mercado, mas apesar disso, conscientemente, não se importou em afrontar o entendimento dos órgãos de controle externo. Ainda na sua Justificativa Técnica (peça 5, p. 58) , postula que a tabela da Revista Simpro "servirá apenas como parâmetro de itens a serem adquiridos em lote (todos os itens da Revista) , vez que o balizamento de preços será realizado pelo setor de cotação após a fase de homologação da Ata", entretanto, como a estimativa dos preços dos itens a serem adquiridos só se concretizou por ocasião da contratação, não ocorreu a disputa de preços por meio de lances no pregão, o que poderia implicar a obtenção de valores inferiores aos propostos pela empresa vencedora do pregão. A adoção do critério da tabela da Revista Simpro contribuiu indiretamente para a ocorrência do superfaturamento de cerca de R$ 11,5 milhões (anexo II desta instrução) , constituindo dano ao erário, além de ter comprometido o alcance da finalidade da licitação de selecionar a proposta mais vantajosa, com reprovável ofensa ao princípio constitucional da isonomia.
a.3) Irregularidade: modelagem de aquisição em lote único, englobando mais de 120 mil itens no edital do PE 10/2019 (SRP) .
a.3.1) Normas infringidas: art. 23, § 1º, da Lei 8.666/1993; Súmula TCU 247.
a.3.2) Condutas:
a.3.2.1) elaborou o Termo de Referência (peça 7, pp. 135/159) eivado da irregularidade em questão, permitindo, assim, o prosseguimento do processo de contratação, em vez de apontar a necessidade de correções no processo de contratação como condição para a adequada elaboração do termo de referência;
a.3.2.2) propôs o indeferimento das impugnações ao edital, em que é questionada a legalidade da modelagem em lote único (peça 6, pp. 47/57, 59/69, 71/77, 79/85 e 251/269) .
a.3.3)  Nexo causal: As respostas às impugnações do edital do PE 10/2019 (SRP) levaram ao indeferimento das impugnações e à manutenção das respectivas irregularidades no edital. 
a.3.4)  Culpabilidade: Ao indeferir as impugnações das licitantes contra a modelagem de lote único no PE 8/2019, a conduta culposa do responsável permitiu a realização da licitação em lote único, o que restringiu excessivamente a competição, que contou com apenas 4 licitantes e 6 lances na fase competitiva (peça 101) , e inviabilizou a participação de microempresas e empresas de pequeno porte e, em consequência, do cumprimento da cota legal para contratação dessas empresas, em desacordo com o art. 48, inc. III, da Lei Complementar 123/2006.
Responsável: Cecília Smith Lorezom (CPF: XXX.117.602-XX) , Secretária de Estado da Saúde (Sesau/RR) :
b.1)  Irregularidade: ausência, no Termo de Referência do PE 10/2019 (SRP) , da especificação do material a ser adquirido e da quantidade estimada unitária a ser demandada pela Administração.
b.1.1)  Normas infringidas: art. 9º, incs. I e II, do Decreto 7.892/2013; art. 3º, inc. II, da Lei 10.520/2002; art. 6, inc. IX, alínea "f", art. 15, § 7º, incs. I e II, e art. 40, inc. I, da Lei 8.666/1993; Súmula TCU 177.
b.1.2) Conduta: Homologou a adjudicação do PE 10/2019 (SRP) , em 4/7/2019 (peça 8, p. 215) , apesar dos vícios do certame.
b.1.3)  Nexo causal: A conduta da responsável deu consecução à irregularidade em questão, dando aparência de legalidade às falhas do edital do PE 10/2019 (SRP) .
b.1.4)  Culpabilidade: Na qualidade de dirigente da Sesau/RR, a responsável deveria ter anulado o PE 10/2019 (SRP) diante da constatação da ocorrência das irregularidades que permeiam o edital do PE 10/2019 (SRP) .
b.2) Irregularidade: fixação, como critério de julgamento das propostas de preços, do maior percentual de desconto sobre os preços da tabela da revista Simpro Hospitalar. 
b.2.1) Norma infringida: art. 3º c/c art. 43, inc. IV, ambos da Lei 8.666/1993.
b.2.2) Conduta: Homologou a adjudicação do PE 10/2019 (SRP) , em 4/7/2019 (peça 8, p. 215) , apesar dos vícios do certame.
b.2.3)  Nexo causal: A conduta da responsável deu consecução à irregularidade em questão, dando aparência de legalidade às falhas do edital do PE 10/2019 (SRP) .
b.2.4)  Culpabilidade: Na qualidade de dirigente da Sesau/RR, a responsável deveria ter anulado o PE 10/2019 (SRP) diante da constatação da ocorrência das irregularidades que permeiam o edital do PE 10/2019 (SRP) , que foram inclusive apontadas nas impugnações das licitantes ao referido edital.
b.3) Irregularidade: modelagem de aquisição em lote único, englobando mais de 120 mil itens no edital do PE 10/2019 (SRP) .
b.3.1) Normas infringidas: art. 23, § 1º, da Lei 8.666/1993; Súmula TCU 247.
b.3.2) Conduta: Homologou a adjudicação do PE 10/2019 (SRP) , em 4/7/2019 (peça 8, p. 215) , apesar dos vícios do certame.
b.3.3)  Nexo causal: A conduta da responsável deu consecução à irregularidade em questão, dando aparência de legalidade às falhas do edital do PE 10/2019 (SRP) .
b.3.4)  Culpabilidade: Na qualidade de dirigente da Sesau/RR, a responsável deveria ter anulado o PE 10/2019 (SRP) diante da constatação da ocorrência das irregularidades que permeiam o edital do PE 10/2019 (SRP) , apontadas nas impugnações das licitantes ao referido edital.
Responsável: Socorro Angélica de Monteiro Marques Moreira (CPF: XXX.179.723-XX) , Procuradora do Estado de Roraima / Consultora Jurídica:
c.1)  Irregularidade: ausência, no Termo de Referência do PE 10/2019 (SRP) , da especificação do material a ser adquirido e da quantidade estimada unitária a ser demandada pela Administração.
c.1.1)  Normas infringidas: art. 9º, incs. I e II, do Decreto 7.892/2013; art. 3º, inc. II, da Lei 10.520/2002; art. 6, inc. IX, alínea "f", art. 15, § 7º, incs. I e II, e art. 40, inc. I, da Lei 8.666/1993; Súmula TCU 177.
c.1.2) Conduta: Por meio do Parecer nº 144/2019/CA/PGE/RR, de 30/4/2019 (peça 5, pp. 293/306) , aprovou a minuta do edital do PE 10/2019 (SRP) (processo administrativo nº 020601.000330/19-17) eivada de vícios.
c.1.3)  Nexo causal: A conduta da responsável permitiu o prosseguimento do PE 10/2019 (SRP) eivado de falhas, especialmente a irregularidade em questão.
c.1.4)  Culpabilidade: A responsável tinha o dever de examinar a minuta do edital do PE 10/2019-SRP quanto aos aspectos legais, nos termos do parágrafo único do art. 38 da Lei 8.666/1993, entretanto, omitiu-se por negligência ou imperícia de ressalvar a irregularidade em questão, cometendo erro grosseiro, indesculpável, devendo ser responsabilizada com fundamento na Lei 8443/1992, nos termos previstos no art. 28 do Decreto-Lei 4.657, de 4/9/1942 (LINDB) . O parecer superficial da responsável contribuiu indiretamente para a ocorrência do superfaturamento de cerca de R$ 11,5 milhões (anexo II desta instrução) , constituindo dano ao erário, além de ter comprometido o alcance da finalidade da licitação de selecionar a proposta mais vantajosa, com reprovável ofensa ao princípio constitucional da isonomia. 
c.2) Irregularidade: fixação, como critério de julgamento das propostas de preços, do maior percentual de desconto sobre os preços da tabela da revista Simpro Hospitalar. 
c.2.1) Norma infringida: art. 3º c/c art. 43, inc. IV, ambos da Lei 8.666/1993.
c.2.2) Conduta: Por meio do Parecer nº 144/2019/CA/PGE/RR, de 30/4/2019 (peça 5, pp. 293/306) , aprovou a minuta do edital (processo administrativo nº 020601.000330/19-17) eivada de vícios.
c.2.3)  Nexo causal: A conduta da responsável permitiu o prosseguimento do PE 10/2019 (SRP) eivado de falhas, especialmente a irregularidade em questão.
c.2.4)  Culpabilidade: A responsável tinha o dever de examinar a minuta do edital do PE 10/2019-SRP quanto aos aspectos legais, nos termos do parágrafo único do art.38 da Lei 8.666/1993, entretanto, omitiu-se por negligência ou imperícia de ressalvar a irregularidade em questão, cometendo erro grosseiro, indesculpável, devendo ser responsabilizada com fundamento na Lei 8443/1992, nos termos previstos no art. 28 do Decreto-Lei 4.657, de 4/9/1942 (LINDB) . A responsável se eximiu de cumprir seu dever estabelecido no parágrafo único do art.38 da Lei 8.666/1993, relegando a análise da legalidade do uso do critério do maior desconto sobre a tabela da revista Simpro à Justificativa Técnica elaborada pelo Coordenador-Geral de Assistência Farmacêutica (CGAF/Sesau/RR) .  Como a estimativa dos preços dos itens a serem adquiridos só se concretizou por ocasião da contratação, não ocorreu a disputa de preços por meio de lances no pregão, o que poderia implicar a obtenção de valores inferiores aos propostos pela empresa vencedora do pregão. O parecer superficial da responsável contribuiu indiretamente para a ocorrência do superfaturamento de cerca de R$ 11,5 milhões (anexo II desta instrução) , constituindo dano ao erário, além de ter comprometido o alcance da finalidade da licitação de selecionar a proposta mais vantajosa, com reprovável ofensa ao princípio constitucional da isonomia. 
c.3) Irregularidade: modelagem de aquisição em lote único, englobando mais de 120 mil itens no edital do PE 10/2019 (SRP) .
c.3.1) Normas infringidas: art. 23, § 1º, da Lei 8.666/1993; Súmula TCU 247.
c.3.2) Conduta: Por meio do Parecer nº 144/2019/CA/PGE/RR, de 30/4/2019 (peça 5, pp. 293/306) , aprovou a minuta do edital (processo administrativo nº 020601.000330/19-17) eivada de vícios.
c.3.3)  Nexo causal: A conduta da responsável permitiu o prosseguimento do PE 10/2019 (SRP) eivado de falhas, especialmente a irregularidade em questão.
c.3.4)  Culpabilidade: A responsável tinha o dever de examinar a minuta do edital do PE 10/2019-SRP quanto aos aspectos legais, nos termos do parágrafo único do art.38 da Lei 8.666/1993, entretanto, omitiu-se por negligência ou imperícia de ressalvar a irregularidade em questão, cometendo erro grosseiro, indesculpável, devendo ser responsabilizada com fundamento na Lei 8443/1992, nos termos previstos no art. 28 do Decreto-Lei nº 4.657, de 4/9/1942 (LINDB) . O parecer superficial da responsável contribuiu indiretamente para a ocorrência do superfaturamento de cerca de R$ 11,5 milhões (anexo II desta instrução) , constituindo dano ao erário, além de ter comprometido o alcance da finalidade da licitação de selecionar a proposta mais vantajosa, com reprovável ofensa ao princípio constitucional da isonomia. Ao deixar de apontar a irregularidade em questão, a conduta culposa da responsável permitiu a realização da licitação em lote único, o que inviabilizou a participação de microempresas e empresas de pequeno porte e, em consequência, do cumprimento da cota legal para contratação dessas empresas, em desacordo com o art. 48, inc. III, da Lei Complementar 123/2006.
Responsáveis: Lauriane Micheiza Rosa Nogueira (CPF: XXX.847.781-XX) , Assessora Especial; Rogerlangia Leitão de Souza Cruz (CPF: XXX.239.593-XX) , Assessora Especial; Tatiene dos Reis Ferreira (CPF: XXX.701.902-XX) , Assessora Especial; Felipe Thadeu Araújo Guerra (CPF: XXX.389.822-XX) , Assessor Especial:
d.1) Irregularidade: fixação. como critério de julgamento das propostas de preços. do maior percentual de desconto sobre os preços da tabela da revista Simpro Hospitalar. 
d.1.1) Norma infringida: art. 3º c/c art. 43, inc. IV, ambos da Lei 8.666/1993.
d.1.2) Conduta: Elaborou o Relatório de Auditoria (peça 8, pp. 167/173) , que analisou o edital do PE 10/2019-SRP e os procedimentos adotados nos autos do processo administrativo nº 020601.000330/19-17, omitindo-se por negligência ou imperícia de ressalvar a irregularidade em exame.
d.1.3)  Nexo causal: A conduta dos responsáveis permitiu o prosseguimento do PE 10/2019 (SRP) eivado de falhas, especialmente a irregularidade em questão.
d.1.4)  Culpabilidade: Nos termos do art. 17 do Decreto 12.524-E, de 29/3/2011, compete ao Departamento de Análise Prévia da Controladoria-Geral do Estado de Roraima:
Art. 17. Ao Departamento de Análise Prévia compete: 
I - determinar se os processos de despesas obedeceram às normas legais, compreendendo, além dos aspectos formais, o exame de seu objeto em face da legislação aplicável, o interesse público e a oportunidade de sua celebração, bem assim a conformidade dos valores firmados com aqueles praticados no mercado, tendo em vista, inclusive, qualidade, quantidade e economicidade; 
II - analisar e acompanhar a documentação referente ao procedimento licitatório; 
III - verificar, na realização das licitações em geral, se atendem às normas que regem a matéria, e se guardam conformidade com a proposta;
 (...) 
Portanto, os responsáveis, na qualidade de autores do Relatório de Auditoria (peça 8, pp. 167/173) , que analisou a regularidade do PE 10/2019 (SRP) , tinha o dever de analisar, constatar e registrar no relatório a ocorrência da irregularidade em exame, nos termos fixados no referido art. 17, inc. III, Decreto 12.524-E, de 29/3/2011, o que não fizeram, cometendo erro grosseiro, indesculpável, por negligência ou imperícia, devendo ser responsabilizados com fundamento na Lei 8443/1992, nos termos previstos no art. 28 do Decreto-Lei 4.657, de 4/9/1942 (LINDB) . O relatório lacunoso dos responsáveis contribuiu indiretamente para a ocorrência do superfaturamento de cerca de R$ 11,5 milhões (anexo II desta instrução) , constituindo dano ao erário, além de ter comprometido o alcance da finalidade da licitação de selecionar a proposta mais vantajosa, com reprovável ofensa ao princípio constitucional da isonomia.
d.2) Irregularidade: modelagem de aquisição em lote único, englobando mais de 120 mil itens no edital do PE 10/2019 (SRP) .
d.2.1) Normas infringidas: art. 23, § 1º, da Lei 8.666/1993; Súmula TCU 247.
d.2.2) Conduta: Elaborou o Relatório de Auditoria (peça 8, pp. 167/173) , que analisou o edital do PE 10/2019-SRP e os procedimentos adotados nos autos do processo administrativo nº 020601.000330/19-17, omitindo-se por negligência ou imperícia de ressalvar a irregularidade em exame.
d.2.3)  Nexo causal: A conduta dos responsáveis permitiu o prosseguimento do PE 10/2019 (SRP) eivado de falhas, especialmente a irregularidade em questão.
d.2.4)  Culpabilidade: Nos termos do art. 17 do Decreto 12.524-E, de 29/3/2011, compete ao Departamento de Análise Prévia da Controladoria-Geral do Estado de Roraima:
Art. 17. Ao Departamento de Análise Prévia compete: 
I - determinar se os processos de despesas obedeceram às normas legais, compreendendo, além dos aspectos formais, o exame de seu objeto em face da legislação aplicável, o interesse público e a oportunidade de sua celebração, bem assim a conformidade dos valores firmados com aqueles praticados no mercado, tendo em vista, inclusive, qualidade, quantidade e economicidade; 
II - analisar e acompanhar a documentação referente ao procedimento licitatório; 
III - verificar, na realização das licitações em geral, se atendem às normas que regem a matéria, e se guardam conformidade com a proposta;
 (...) 
Portanto, os responsáveis, na qualidade de autores do Relatório de Auditoria (peça 8, pp. 167/173) , que analisou a regularidade do PE 10/2019 (SRP) , tinha o dever de analisar, constatar e registrar no relatório a ocorrência da irregularidade em exame, nos termos fixados no referido art. 17, inc. III, do Decreto 12.524-E, de 29/3/2011, o que não fizeram, cometendo erro grosseiro, indesculpável, por negligência ou imperícia, devendo ser responsabilizados com fundamento na Lei 8.443/1992, nos termos previstos no art. 28 do Decreto-Lei 4.657, de 4/9/1942 (LINDB) . O relatório lacunoso dos responsáveis contribuiu indiretamente para a ocorrência do superfaturamento de cerca de R$ 11,5 milhões (anexo II desta instrução) , constituindo dano ao erário, além de ter comprometido o alcance da finalidade da licitação de selecionar a proposta mais vantajosa, com reprovável ofensa ao princípio constitucional da isonomia. Ao deixar de apontar a irregularidade em questão, a conduta culposa dos responsáveis permitiu a realização da licitação em lote único, o que inviabilizou a participação de microempresas e empresas de pequeno porte e, em consequência, do cumprimento da cota legal para contratação dessas empresas, em desacordo com o art. 48, inc. III, da Lei Complementar 123/2006.
Responsável: Nayara Ribeiro de Souza Carvalho Faria Russo (CPF: XXX.054.119-XX) , Diretora do Departamento de Análise Prévia da Controladoria-Geral do Estado de Roraima:
e.1) Irregularidade: fixação. como critério de julgamento das propostas de preços. do maior percentual de desconto sobre os preços da tabela da revista Simpro Hospitalar. 
e.1.1) Norma infringida: art. 3º c/c art. 43, inc. IV, ambos da Lei 8.666/1993.
e.1.2) Conduta: Na qualidade de diretora do Departamento de Análise Prévia, subscreveu o Relatório de Auditoria (peça 8, pp. 167/173) , que analisou o edital do PE 10/2019-SRP e os procedimentos adotados nos autos do processo administrativo nº 020601.000330/19-17, omitindo-se por negligência ou imperícia de ressalvar a irregularidade em exame.
e.1.3)  Nexo causal: A conduta da responsável permitiu o prosseguimento do PE 10/2019 (SRP) eivado de falhas, especialmente a irregularidade em questão.
e.1.4)  Culpabilidade: Nos termos do art. 17 do Decreto 12.524-E, de 29/3/2011, compete ao Departamento de Análise Prévia da Controladoria-Geral do Estado de Roraima:
Art. 17. Ao Departamento de Análise Prévia compete: 
I - determinar se os processos de despesas obedeceram às normas legais, compreendendo, além dos aspectos formais, o exame de seu objeto em face da legislação aplicável, o interesse público e a oportunidade de sua celebração, bem assim a conformidade dos valores firmados com aqueles praticados no mercado, tendo em vista, inclusive, qualidade, quantidade e economicidade; 
II - analisar e acompanhar a documentação referente ao procedimento licitatório; 
III - verificar, na realização das licitações em geral, se atendem às normas que regem a matéria, e se guardam conformidade com a proposta;
 (...) 
A responsável, sendo diretora do Departamento de Análise Prévia, que analisou  a regularidade do PE 10/2019 (SRP) , tinha o dever de constatar e registrar no relatório de auditoria a ocorrência da irregularidade em exame quando subscreveu o Relatório de Auditoria (peça 8, pp. 167/173) , nos termos fixados no referido art. 17, inc. III, Decreto 12.524-E, de 29/3/2011, o que não foi feito, por negligência ou imperícia, cometendo erro grosseiro, indesculpável, devendo ser responsabilizada com fundamento na Lei 8443/1992, nos termos previstos no art. 28 do Decreto-Lei 4.657, de 4/9/1942 (LINDB) . O relatório lacunoso da responsável contribuiu indiretamente para a ocorrência do superfaturamento de cerca de R$ 11,5 milhões (anexo II desta instrução) , constituindo dano ao erário, além de ter comprometido o alcance da finalidade da licitação de selecionar a proposta mais vantajosa, com reprovável ofensa ao princípio constitucional da isonomia.
e.2) Irregularidade: modelagem de aquisição em lote único, englobando mais de 120 mil itens no edital do PE 10/2019 (SRP) .
e.2.1) Normas infringidas: art. 23, § 1º, da Lei 8.666/1993; Súmula TCU 247.
e.2.2) Conduta: Na qualidade de diretora do Departamento de Análise Prévia, subscreveu o Relatório de Auditoria (peça 8, pp. 167/173) , que analisou o edital do PE 10/2019-SRP e os procedimentos adotados nos autos do processo administrativo nº 020601.000330/19-17, omitindo-se por negligência ou imperícia de ressalvar a irregularidade em exame.
e.2.3)  Nexo causal: A conduta da responsável permitiu o prosseguimento do PE 10/2019 (SRP) eivado de falhas, especialmente a irregularidade em questão.
e.2.4)  Culpabilidade: Nos termos do art. 17 do Decreto 12.524-E, de 29/3/2011, compete ao Departamento de Análise Prévia da Controladoria-Geral do Estado de Roraima:
Art. 17. Ao Departamento de Análise Prévia compete: 
I - determinar se os processos de despesas obedeceram às normas legais, compreendendo, além dos aspectos formais, o exame de seu objeto em face da legislação aplicável, o interesse público e a oportunidade de sua celebração, bem assim a conformidade dos valores firmados com aqueles praticados no mercado, tendo em vista, inclusive, qualidade, quantidade e economicidade; 
II - analisar e acompanhar a documentação referente ao procedimento licitatório; 
III - verificar, na realização das licitações em geral, se atendem às normas que regem a matéria, e se guardam conformidade com a proposta;
 (...) 
A responsável, sendo diretora do Departamento de Análise Prévia, que analisou  a regularidade do PE 10/2019 (SRP) , tinha o dever de constatar e registrar no relatório de auditoria a ocorrência da irregularidade em exame quando subscreveu o Relatório de Auditoria (peça 8, pp. 167/173) , nos termos fixados no referido art. 17, inc. III, Decreto 12.524-E, de 29/3/2011, o que não foi feito, por negligência ou imperícia, cometendo erro grosseiro, indesculpável, devendo ser responsabilizada com fundamento na Lei 8443/1992, nos termos previstos no art. 28 do Decreto-Lei 4.657, de 4/9/1942 (LINDB) . O relatório lacunoso da responsável contribuiu indiretamente para a ocorrência do superfaturamento de cerca de R$ 11,5 milhões (anexo II desta instrução) , constituindo dano ao erário, além de ter comprometido o alcance da finalidade da licitação de selecionar a proposta mais vantajosa, com reprovável ofensa ao princípio constitucional da isonomia. Ao deixar de apontar a irregularidade em questão, a conduta culposa da responsável permitiu a realização da licitação em lote único, o que inviabilizou a participação de microempresas e empresas de pequeno porte e, em consequência, do cumprimento da cota legal para contratação dessas empresas, em desacordo com o art. 48, inc. III, da Lei Complementar 123/2006.
Responsável: Érico Veríssimo Assunção de Carvalho (CPF: XXX.806.143-XX) , Controlador-Geral do Estado de Roraima:
f.1) Irregularidade: fixação. como critério de julgamento das propostas de preços do maior percentual de desconto sobre os preços da tabela da revista Simpro Hospitalar. 
f.1.1) Norma infringida: art. 3º c/c art. 43, inc. IV, ambos da Lei 8.666/1993.
f.1.2) Conduta: Na qualidade de Controlador-Geral do Estado, subscreveu o Relatório de Auditoria (peça 8, pp. 167/173) , que analisou o edital do PE 10/2019-SRP e os procedimentos adotados nos autos do processo administrativo nº 020601.000330/19-17, omitindo-se por negligência ou imperícia de ressalvar a irregularidade em exame.
f.1.3)  Nexo causal: A conduta do responsável permitiu o prosseguimento do PE 10/2019 (SRP) eivado de falhas, especialmente a irregularidade em questão.
f.1.4)  Culpabilidade: Nos termos do art. 17 do Decreto 12.524-E, de 29/3/2011, compete ao Departamento de Análise Prévia da Controladoria-Geral do Estado de Roraima:
Art. 17. Ao Departamento de Análise Prévia compete: 
I - determinar se os processos de despesas obedeceram às normas legais, compreendendo, além dos aspectos formais, o exame de seu objeto em face da legislação aplicável, o interesse público e a oportunidade de sua celebração, bem assim a conformidade dos valores firmados com aqueles praticados no mercado, tendo em vista, inclusive, qualidade, quantidade e economicidade; 
II - analisar e acompanhar a documentação referente ao procedimento licitatório; 
III - verificar, na realização das licitações em geral, se atendem às normas que regem a matéria, e se guardam conformidade com a proposta;
 (...) 
O responsável, na qualidade de Controlador-Geral do Estado, tinha o dever de verificar a regularidade do PE 10/2019 (SRP) e registrar no relatório de auditoria (peça 8, pp. 167/173) ,  a ocorrência da irregularidade em exame, nos termos fixados no referido art. 17, inc. III, Decreto 12.524-E, de 29/3/2011, ao invés de ter dado o "De acordo" quando subscreveu o Relatório de Auditoria, o que revela conduta marcada pela negligência ou imperícia, cometendo erro grosseiro, indesculpável, devendo ser responsabilizado com fundamento na Lei 8443/1992, nos termos previstos no art. 28 do Decreto-Lei 4.657, de 4/9/1942 (LINDB) . O relatório lacunoso anuído pelo responsável contribuiu indiretamente para a ocorrência do superfaturamento de cerca de R$ 11,5 milhões (anexo II desta instrução) , constituindo dano ao erário, além de ter comprometido o alcance da finalidade da licitação de selecionar a proposta mais vantajosa, com reprovável ofensa ao princípio constitucional da isonomia.
f.2) Irregularidade: modelagem de aquisição em lote único, englobando mais de 120 mil itens no edital do PE 10/2019 (SRP) .
f.2.1) Normas infringidas: art. 23, § 1º, da Lei 8.666/1993; Súmula TCU 247.
f.2.2) Conduta: Na qualidade de Controlador-Geral do Estado, subscreveu o Relatório de Auditoria (peça 8, pp. 167/173) , que analisou o edital do PE 10/2019-SRP e os procedimentos adotados nos autos do processo administrativo nº 020601.000330/19-17, omitindo-se por negligência ou imperícia de ressalvar a irregularidade em exame.
f.2.3)  Nexo causal: A conduta do responsável permitiu o prosseguimento do PE 10/2019 (SRP) eivado de falhas, especialmente a irregularidade em questão.
f.2.4)  Culpabilidade: Nos termos do art. 17 do Decreto 12.524-E, de 29/3/2011, compete ao Departamento de Análise Prévia da Controladoria-Geral do Estado de Roraima:
Art. 17. Ao Departamento de Análise Prévia compete: 
I - determinar se os processos de despesas obedeceram às normas legais, compreendendo, além dos aspectos formais, o exame de seu objeto em face da legislação aplicável, o interesse público e a oportunidade de sua celebração, bem assim a conformidade dos valores firmados com aqueles praticados no mercado, tendo em vista, inclusive, qualidade, quantidade e economicidade; 
II - analisar e acompanhar a documentação referente ao procedimento licitatório; 
III - verificar, na realização das licitações em geral, se atendem às normas que regem a matéria, e se guardam conformidade com a proposta;
 (...) 
O responsável, na qualidade de Controlador-Geral do Estado, tinha o dever de verificar a regularidade do PE 10/2019 (SRP) e registrar no relatório de auditoria (peça 8, pp. 167/173) ,  a ocorrência da irregularidade em exame, nos termos fixados no referido art. 17, inc. III, Decreto 12.524-E, de 29/3/2011, ao invés de ter dado o "De acordo" quando subscreveu o Relatório de Auditoria, o que revela conduta marcada pela negligência ou imperícia, cometendo erro grosseiro, indesculpável, devendo ser responsabilizado com fundamento na Lei 8443/1992, nos termos previstos no art. 28 do Decreto-Lei 4.657, de 4/9/1942 (LINDB) . O relatório lacunoso anuído pelo responsável contribuiu indiretamente para a ocorrência do superfaturamento de cerca de R$ 11,5 milhões (anexo II desta instrução) , constituindo dano ao erário, além de ter comprometido o alcance da finalidade da licitação de selecionar a proposta mais vantajosa, com reprovável ofensa ao princípio constitucional da isonomia. Ao deixar de apontar a irregularidade em questão, a conduta culposa do responsável permitiu a realização da licitação em lote único, o que inviabilizou a participação de microempresas e empresas de pequeno porte e, em consequência, do cumprimento da cota legal para contratação dessas empresas, em desacordo com o art. 48, inc. III, da Lei Complementar 123/2006.
Responsável: Henderson Carvalho Cunha  (CPF: XXX.564.692-XX) , pregoeiro:
g.1) Irregularidade: habilitação indevida da licitante Decares no PE 10/2019 (SRP) , a qual não apresentou a documentação exigida no item 151.1 do respectivo Termo de Referência.
g.1.1) Norma infringida: item 151.1 do Termo de Referência do edital do PE 10/2019 (SRP) ; art. 3º da Lei 8666/1993.
g.1.2) Condutas:
g.1.2.1) habilitou indevidamente a licitante Decares, a qual não apresentou as documentações exigidas no item 15.1 do Termo de Referência do edital do PE 10/2019 (SRP) .
g.1.2.2) indeferiu o recurso da licitante Conceito Comércio de Artigos de Uso Comercial Ltda contra a habilitação da licitante Decares, conforme o documento Decisão/Pregoeiro/CSL/Sesau nº 02/2019 (peça 8, pp. 141/151) , apesar de a licitante Decares ter apresentado documento AFE desatualizado e não ter apresentado o documento Alvará Sanitário, ambos os documentos exigidos no item 15.1 do Termo de Referência do edital do PE 10/2019 (SRP) .
g.1.3)  Nexo causal: As condutas do responsável permitiram que a licitante Decares fosse indevidamente adjudicada, apesar de a empresa não ter cumprido às exigências do edital para habilitação de licitantes. 
g.1.4)  Culpabilidade: O responsável expressamente afirma (peça 8, pp. 149) que analisou e comprovou a veracidade dos documentos enviados pela licitante Decares, o que demonstra que agiu de má-fé, porquanto na sua própria manifestação informa o endereço da licitante na consulta junto ao Sicaf distinto do endereço referido no documento AFE (peças 102 e 103) . Ainda, a ausência do documento Alvará Sanitário nos autos do processo administrativo densifica o entendimento de que o responsável agiu de má-fé ao habilitar a licitante Decares, que não cumpriu as exigências de habilitação requeridas no item 15.1 do Termo de Referência do PE 10/2019 (SRP) , o que pode ser objetivamente constatado, não sendo o caso de matéria de interpretação. 
Responsável: Luiz Cilvio Pinheiro Pereira (CPF: XXX.826.462-XX) , lotado na Coordenação Geral de Assistência Farmacêutica (CGAF/Sesau/RR) :
h.1) Irregularidade: habilitação indevida da licitante Decares no PE 10/2019 (SRP) , a qual não apresentou a documentação exigida no item 151.1 do respectivo Termo de Referência.
h.1.1) Norma infringida: item 151.1 do Termo de Referência do edital do PE 10/2019 (SRP) ; art. 3º da Lei 8666/1993.
h.1.2) Conduta: Manifestou-se favorável à habilitação da licitante Decares, conforme o Parecer Técnico (peça 8, p.77) , em que o responsável, ao analisar as documentações enviadas pela licitante na sessão do PE 10/2019 (SRP) , concluiu indevidamente, por erro grosseiro ou má-fé, que a empresa estava conforme as documentações exigidas no item 15 do Termo de Referência, apesar de a empresa ter apresentado documento AFE desatualizado e não ter apresentado o documento Alvará Sanitário.
h.1.3)  Nexo causal: O Parecer Técnico elaborado pelo responsável (peça 8, p.77) fundamentou a decisão do pregoeiro de indeferimento do recurso da licitante Conceito Comércio de Artigos de Uso Comercial Ltda (peça 8, pp. 141/151) .
h.1.4)  Culpabilidade: O responsável deveria ter analisado a documentação envidada pela licitante Decares para elaboração do parecer técnico (peça 8, p.77) que, indevidamente, concluiu que a referida documentação estava conforme o item 15 do Termo de Referência do edital do PE 10/2019 (SRP) . Não havia dificuldades para constatar na documentação enviada pela licitante a ausência do documento Alvará Sanitário e que o documento AFE estava desatualizado.
1.23. aplicar ao Sr. Marcelo de Lima Lopes (CPF XXX.195.058-XX) a multa prevista no art. 58, inc. IV, da Lei 8.443/1992, fixando-lhe o prazo de 15 (quinze) dias, a contar da notificação, para comprovar, perante o Tribunal (art. 216 do Regimento Interno) , o recolhimento da dívida aos cofres do Tesouro Nacional, atualizada monetariamente desde a data do acórdão condenatório até a do efetivo recolhimento, se for paga após o vencimento, na forma da legislação em vigor;
1.24. converter a presente representação  em Tomada de Contas Especial, nos termos do art. 47 da Lei 8.443/1992, c/c o art. 252 do Regimento Interno e art. 41 da Resolução-TCU 259/2014, para fins de identificação os responsáveis, quantificação do débito, obtenção do devido ressarcimento e aplicação das sanções cabíveis pelo superfaturamento constatado nos contratos 143/2019, 148/2019, 17/2020, 18/2020, 41/2020, 47/2020 e 56/2020 oriundos da ata de registro de preços do PE 10/2019 promovido pela Sesau/RR, devendo ainda ser examinada a ocorrência de possível superfaturamento no contrato 70/2020 celebrado entre a Sesau/RR e a empresa Decares Comércio Ltda (CNPJ 01.708.499/0001-59) , e os indícios de irregularidades listados nas alíneas "f" a "h" do item do despacho da Min. Ana Arraes (peça 49) , não se aplicando a providência de apensar o processo originador à TCE até que se ultimem os desdobramentos das audiências propostas no item anterior, nos termos do §1º do art. 41 da Resolução-TCU 259/2014  (item  99.4) ; 
1.25. encaminhar cópia da presente instrução à Secretaria de Estado da Saúde de Roraima e à empresa Decares Comércio Ltda;
1.26. informar à Secretaria de Estado da Saúde de Roraima e à empresa Decares Comércio Ltda (CNPJ 01.708.499/0001-59) do acórdão que vier a ser proferido, destacando que o relatório e o voto que fundamentam a deliberação ora encaminhada podem ser acessados por meio do endereço eletrônico www.tcu.gov.br/acordaos.

É o relatório.

8.1. Bento Alexandre de Caris (11321/OAB-AM) e outros, representando Decares Comércio Ltda.

Não atuou

REPRESENTAÇÃO. AQUISIÇÕES VOLTADAS AO ENFRENTAMENTO DA PANDEMIA NO ESTADO DE RORAIMA. FALHAS NO PROCESSO LICITATÓRIO. SUPERFATURAMENTO NAS CONTRATAÇÕES. OITIVA. DILIGÊNCIAS. INJUSTIFICADO NÃO ATENDIMENTO À DILIGÊNCIA. MULTA. CONVERSÃO DOS AUTOS EM TCE. CIÊNCIA AO ÓRGÃO ESTADUAL SOBRE IRREGULARIDADES NÃO ASSOCIADAS DIRETAMENTE AO DANO AO ERÁRIO.

REPRESENTAÇÃO (REPR)

Esta representação foi autuada a partir do acompanhamento das aquisições voltadas ao enfrentamento da pandemia da Covid-19, exceto as efetuadas pelo Ministério da Saúde, matéria do TC Processo 016.867/2020-3. 
II - Histórico
Em face de irregularidades na aquisição de materiais médico-hospitalares no Estado de Roraima, a Ministra Ana Arraes, que me antecedeu na relatoria do processo, determinou à Secretaria de Controle Externo de Aquisições Logísticas - Selog a autuação desta representação. As falhas aqui tratadas foram constatadas no Pregão Eletrônico 10/2019 (PE 10/2019) , conduzido pela Secretaria de Estado da Saúde de Roraima (Sesau/RR) , que resultou na assinatura de ata de registro de preços com a empresa Decares Comércio Ltda., em 17/7/2019. Dessa ata se originaram 8 contratos, detalhados no relatório que integra este voto, cujo valor total se aproxima de R$ 45 milhões.
Em primeira análise da matéria, a Selog manifestou-se por dar ciência à Sesau/RR das constatações e arquivar o processo. A relatora divergiu, por considerar presentes indícios de irregularidade nos preços contratados e na modelagem do certame, com potencial risco à economicidade e à competitividade. Assim, determinou à unidade instrutiva: i) a análise da adequação dos preços contratados em decorrência do PE 10/2019; ii) a realização de diligências para obter informações relativas à Operação "Desvid-19" que eventualmente pudessem subsidiar a instrução deste processo; e iii) o exame da conformidade da decisão pela negativa de provimento aos recursos interpostos contra a habilitação da empresa Decares Comércio Ltda, contratada para fornecimento dos itens licitados.
Ao proceder à análise dos preços, a Selog concluiu pela existência de indícios de sobrepreços da ordem de R$ 10.012.685,00, o equivalente a 22% do volume global contratado. Foram comparados parâmetros de mercado com os preços dos 38 produtos mais representativos, correspondentes a 70% do montante adquirido por meio dos contratos decorrentes do PE 10/2019.
Tais conclusões foram a mim submetidas, e determinei, seguindo proposta da unidade de instrução, as oitivas da Secretaria de Estado da Saúde de Roraima e da sociedade empresária Decares Comércio Ltda.
Nesta fase processual, após apreciação das manifestações da empresa contratada, a Selog avaliou de forma conclusiva as irregularidades. Em breve síntese, registrou: i)  inobservância injustificada a diligências determinadas por este Tribunal, com proposta de aplicação de multa ao responsável; ii) indícios de significativo prejuízo ao erário nas contratações, a justificar a conversão dos autos em tomada de contas especial; iii) irregularidades na modelagem do certame licitatório, as quais ensejariam as audiências dos gestores envolvidos.
Desde logo, antecipo que, quanto aos dois primeiros pontos, acolho as propostas da unidade instrutiva, sem prejuízo dos destaques que faço a seguir. Pelos motivos expostos na sequência deste voto, deixo de acolher o encaminhamento sugerido para o terceiro item.
III - Injustificado não atendimento a diligência
Inicialmente, avalio a conduta omissiva da Sesau/RR em face de comunicações do TCU regularmente recebidas.
No início da fase instrutiva desta representação, o órgão estadual foi provocado para se manifestar sobre oito irregularidades levantadas pela Selog (peça 19) e trouxe aos autos suas justificativas (peças 23 a 43) . 
Contudo, após avaliação detalhada pela unidade de instrução dos preços contratados, em despacho de 30/03/2021, determinei a oitiva da Secretaria de Estado da Saúde de Roraima, bem como da sociedade empresária Decares Comércio Ltda, para que se manifestassem sobre os indícios de sobrepreço nas aquisições de materiais médico-hospitalares, além de abrir-lhes oportunidade para apresentação das ações corretivas ou preventivas adotadas (peça 72) .
A despeito das graves irregularidades levantadas, e conquanto a empresa contratada tenha apresentado contrarrazões, a Sesau/RR não respondeu à oitiva. 
Não bastasse isso, deixou de atender a diligência feita pela Selog para que apresentasse a relação dos produtos que foram adquiridos e efetivamente pagos, bem como a cópia dos documentos que integravam o processo licitatório do PE 10/2019 (peça 80) . Além disso, quedou-se inerte diante de comunicação destinada a oferecer oportunidade para que a Pasta de Saúde estadual indicasse eventuais ações corretivas adotadas em face das irregularidades verificadas no certame (peça 79) .
Regularmente notificada (peças 88 e 89) , nos termos do art. 179, II, do Regimento Interno/TCU, a Sesau/RR não apresentou qualquer manifestação às referidas comunicações. 
Nesse ponto, propõe a unidade instrutiva a aplicação da multa prevista no art. 58, inciso IV, da Lei 8.443/1992, ao Secretário da Sesau/RR, Sr. Marcelo de Lima Lopes.
Acompanho a proposta da unidade instrutiva, e não posso deixar de destacar que o não atendimento às comunicações do Tribunal, voltadas ao esclarecimento de graves irregularidades e à apuração de fatos de significativa importância social e vultosa materialidade, consubstancia descumprimento a dever legal e óbice ao exercício das competências constitucionais desta Corte. 
A aplicação da penalidade prevista no art. 58, inciso IV, da Lei 8.443/1992, que dispensa prévia audiência e é voltada aos responsáveis pelo "não atendimento, no prazo fixado, sem causa justificada, a diligência do Relator ou a decisão do Tribunal", nem mesmo pressupõe o dolo específico de beneficiar ou prejudicar terceiros; basta o não atendimento à diligência do Tribunal sem causa justificada. O bem jurídico tutelado com essa sanção é a incolumidade da autoridade pública, a qual resta afetada com a simples negligência no atendimento à determinação do Tribunal.
Essa falta ganha gravidade quando afeta a atuação do TCU.
Vale notar que a Selog, apesar da inércia da Sesau/RR em atender ao Tribunal, prosseguiu no exame da matéria a partir de informações extraídas da base de dados de contratos de Roraima (peça 100) , disponível no sítio https://www.transparencia.rr.gov.br/index.php/compras/contratos, conforme detalhado no relatório que antecedeu esse voto. No entanto, as informações referentes a dois dos sete contratos analisados (143/2019 e 148/21019, oriundos do PE 10/2019) se limitaram àquelas já constantes dos autos, pois tais contratos não foram encontrados no referido endereço eletrônico, o que evidencia o prejuízo causado pelo não atendimento à diligência.
Proponho, por isso, com fundamento no art. 58, inciso IV, da Lei 8.443/1992, a aplicação de multa de R$ 5 mil ao então Secretário da Sesau/RR, Sr. Marcelo de Lima Lopes.
IV - Irregularidades causadoras de dano ao erário
Ao determinar análise mais detalhada dos preços contratados a partir do PE 10/2019, a Ministra Ana Arraes apontou a inadequação do balizador de preços utilizado pela Sesau/RR na licitação. O órgão estadual, sem realizar especificação dos materiais a serem adquiridos e estimar a quantidade a ser demandada, fixou como critério de julgamento dos preços o maior percentual de desconto sobre a tabela da revista Simpro Hospitalar.
A pasta de saúde de Roraima, nos documentos de preparação do certame, expressamente anotou (peça 24, p. 10, destaques acrescidos) :
"A REVISTA SIMPRO HOSPITALAR embora não seja aceita como balizador de preços para aquisições públicas pelos órgãos de controle externo, diferentemente da Tabela CMED, é uma excelente fonte para subsidiar os descritivos, devendo a cotação de preços ser feita com base nos parâmetros da IN - 5. No presente caso (licitação com critério de julgamento 'maior desconto sobre a Revista SIMPRO de A a Z') , servirá apenas como parâmetro de itens a serem adquiridos em lote (todos os itens da Revista) , vez que o balizamento de preços será realizado pelo setor de cotação após a fase de homologação da Ata."
Diante da completa impropriedade da tabela referencial, depois de consolidada a ata de registro de preços e escolhida a fornecedora, o órgão estadual passou a negociar diretamente cada um dos preços a serem contratados. Com bem registrou a Selog em sua primeira instrução de mérito, "na prática, não ocorreu a disputa de preços por meio de lances no pregão, o que poderia implicar a obtenção de valores inferiores aos ofertados pela empresa vencedora do certame. O que ocorreu, de fato, foi a livre negociação entre o órgão e o fornecedor para definição do valor a ser contratado." (peça 46, p. 4) 
Nesse cenário, para proceder à justa avaliação dos valores firmados, a unidade instrutiva buscou atender às premissas estabelecidas em despacho da Ministra Ana Arraes (peça 49) . Quando possível, foram utilizadas as informações disponíveis no Painel de Preços do Ministério da Economia, no Banco de Preços em Saúde - BPS do Ministério da Saúde, no Painel de Contratações Relacionadas ao Covid-19 da CGU ou em outras contratações públicas sobre aquisições (no mínimo três) , com características similares quanto ao local (estados da Região Norte) , à época e às quantidades das compras.
Também é importante registrar que a unidade de instrução buscou distinguir a metodologia aplicável às aquisições relacionadas ao combate à pandemia daquelas compreendidas como compras "não Covid", tendo em vista a notória variação de preços de produtos médico-hospitalares verificada nos meses iniciais da crise sanitária. Assim, para as aquisições "Covid", as referências de preço foram tomadas no período de período de 1º/4/2020 a 31/7/2020, lapso esse que pretendeu englobar o período de maior variação de preços durante a pandemia, no qual estão inseridas as contratações em tela.
As conclusões da unidade instrutora estão detalhadas em substanciosa análise registrada às peças 62-67. Quanto aos sete contratos analisados, que totalizaram R$ 33 milhões, dos quais R$ 29,5 milhões já liquidados, detectou-se superfaturamento superior a R$ 11,4 milhões pela prática de preços em patamares superiores aos praticados no mercado.
A tabela a seguir, construída a partir de informações reproduzidas no relatório, detalha o potencial dano ao erário:
	Contrato
	Valor contratado na amostra (R$) 
	Sobrepreço original na amostra (R$) 
	Valores liquidados e pagos

	143/2019
	3.600.000,00
	2.595.600,00
	Informação não fornecida

	148/2019
	5.639.720,00
	2.137.684,00
	Informação não fornecida

	17/2020
	1.762.180,00
	875.105,00
	3.110.189,00

	18/2020
	336.400,00
	87.600,00
	473.800,00

	41/2020
	175.419,00
	78.498,00
	278.748,00

	47/2020
	5.895.951,18
	3.554.389,20
	5.368.460,08

	56/2020
	3.691.920,00
	2.143.685,00
	6.579.224,73

	Total
	21.101.590,18
	11.472.561,20
	15.810.421,81

As justificativas apresentadas pela empresa contratada, cuja detalhada análise consta do relatório que integra este voto, não permitem afastar as irregularidades. Diante de todo o exposto, acolho a proposta da Selog de conversão dos autos em tomada de contas especial, a fim de que sejam identificados os responsáveis e promovido o devido ressarcimento pelo superfaturamento constatado nos referidos contratos. 
Igualmente assinto à proposta da unidade instrutora de incluir no objeto de análise da TCE possível superfaturamento no Contrato 70/2020, também originado do PE 10/2019, celebrado entre a Sesau/RR e a empresa Decares Comércio Ltda, e até então não incluído nas análises desta representação. Referido ajuste tem valor vultoso, superior a R$ 15 milhões, dos quais R$ 13,68 já foram pagos à contratada.
V - Irregularidades passíveis de audiência
Além dos encaminhamentos acima consignados, a Selog apresentou análise específica de oito irregularidades apontadas inicialmente nesta representação, as quais foram objeto da primeira oitiva enviada à Sesau/RR (peça 19) . Em apertada síntese, dizem respeito: i) à ausência de especificação dos materiais e da quantidade demandada no certame e à adoção do critério de julgamento de maior desconto sobre valores da revista Simpro Hospitalar; ii) à licitação em lote único e à ausência de parâmetros para definição do valor global; iii) à inviabilidade da participação de microempresas e empresas de pequeno porte; iv) à livre negociação entre o órgão e a empresa para definição dos valores a serem contratados; v) à falta de justificativa para a possibilidade de adesão à ata de registro de preços por órgãos ou entidades não participantes; vi) à ausência, relativamente aos Contratos 47/2020 e 56/2020, de justificativas específicas da necessidade da contratação e da quantidade dos bens ou serviços; vii)  ao sobrepreço no Contrato 47/2020; viii) ao sobrepreço no Contrato 56/2020.
Apenas as duas últimas foram consideradas pela Selog como diretamente relacionadas ao prejuízo causado ao erário e, portanto, passíveis de apreciação na tomada de contas especial a ser instaurada (itens 'vii' e 'viii') . Quanto às demais, considerou uma delas justificada (item 'vi') , duas abrangidas por irregularidades mais relevantes (itens 'iii' e 'iv') , uma outra passível de ciência (item 'v') e, para as duas subsistentes (itens 'i' e 'ii') , sugeriu a realização de audiências de nove gestores públicos da Sesau/RR.
Acompanho as conclusões da Selog quanto aos itens 'iii' a 'viii', mas peço vênias para não acolher as propostas de audiências. 
Avalio que as irregularidades que ensejariam as audiências, sugeridas para apreciação ainda nestes autos, em tramitação apartada da TCE que será instaurada, não podem ser completamente dissociadas das condutas que levaram às contratações superfaturadas.
A ausência de especificação dos materiais e da quantidade demandada no certame, a adoção do critério de julgamento de maior desconto sobre valores da revista Simpro Hospitalar, a licitação em lote único e a ausência de parâmetros para definição do valor global estão intimamente associadas à contratação irregular, por preços superiores aos de mercado. Podem ser compreendidas como verdadeiras concausas, conjunto de fatores que concorreram para o superfaturamento.
Por certo não é de se esperar que todos os agentes envolvidos na contratação possam ser tidos como responsáveis solidários por eventual débito. E ainda é prematura a avaliação dessas responsabilidades, vez que a própria Selog propõe a identificação concreta dos responsáveis quando da instrução da futura TCE. Indispensável, para fins de delimitação das responsabilidades e citação daqueles que concorreram para o dano, a caracterização das respectivas condutas e de seu nexo causal com o prejuízo causado.
Assim sendo, com vistas à adequada marcha processual, para evitar duplicidade de esforços e afastar o risco de bis in iden em eventuais apenações, determino à Selog que avalie as irregularidades subsistentes (itens 'i' a 'iv', 'vii' e 'viii') no âmbito da TCE, consolidando-as como fatos a serem submetidos às citações dos responsáveis, no limite da atuação de cada um deles.  
Por último, no tocante às audiências sugeridas pela Selog em face dos indícios de habilitação indevida da empresa Decares Comércio Ltda no PE 10/2019, tenho por suficiente a ciência das irregularidades à Sesau/RR. O documento "Alvará Sanitário" foi o único dentre 24 exigíveis a não ser apresentado, e a desatualização do endereço da empresa restou comprovada a partir do "comprovante de inscrição e de situação cadastral", enviado pela Decares sem que estivesse relacionado no edital como exigência para habilitação. Diante de todo o grave contexto das demais irregularidades e da consolidação das futuras apurações no processo de tomada de contas especial a ser instaurado, considero que cientificar o órgão estadual é medida adequada e suficiente.
VI - Conclusão
 Em conclusão, proponho ao colegiado:
a. conhecer da presente representação e considerá-la procedente;
b. converter os autos em tomada de contas especial para identificação e citação dos responsáveis, obtenção do devido ressarcimento e aplicação das sanções cabíveis pelo superfaturamento constatado nos Contratos 143/2019, 148/2019, 17/2020, 18/2020, 41/2020, 47/2020 e 56/2020, oriundos da ata de registro de preços do PE 10/2019 promovido pela Sesau/RR, devendo ainda ser examinada a ocorrência de possível superfaturamento no Contrato 70/2020, todos celebrados entre a Sesau/RR e a empresa Decares Comércio Ltda;
c. aplicar ao Sr. Marcelo de Lima Lopes, Secretário da Sesau/RR, a multa prevista no art. 58, inc. IV, da Lei 8.443/1992, no valor de R$ 5 mil;
d. dar ciência à Sesau/RR das seguintes irregularidades constatadas no Pregão Eletrônico 10/2019:
d.1 falta de justificativa para a possibilidade de adesão à ata de registro de preços por órgãos ou entidades não participantes, em desacordo com o art. 9º, inciso III, do Decreto 7.892/2013 e jurisprudência deste Tribunal (Acórdão 2037/2019-TCU-Plenário) ;
d.2. falhas na habilitação da licitante Decares no PE 10/2019, a qual não apresentou um dos documentos exigidos no item 151.1 do respectivo Termo de Referência, qual seja o "Alvará Sanitário", e ainda apresentou Autorização de Funcionamento de Empresa desatualizada;
	Ante o exposto, VOTO no sentido de que o Tribunal adote a minuta de acórdão que ora submeto à deliberação deste Colegiado.
TCU, Sala das Sessões, em 22 de setembro de 2021.
JORGE OLIVEIRA 
Relator